ACORDAO-COMPLETO-2427413

ACÓRDÃO 2889/2021 ATA 47/2021 - PLENÁRIO

VISTOS, relatados e discutidos estes autos de auditoria realizada na Secretaria de Estado de Infraestrutura de Alagoas (Seinfra/AL) , com o objetivo de fiscalizar as obras do Sistema Adutor da Bacia Leiteira - Linha Tronco e Municípios, objeto do Termo de Compromisso 0402201-32/2012/MI/Caixa, firmado com o então Ministério da Integração Nacional (MI) ,
ACORDAM os Ministros do Tribunal de Contas da União, reunidos em Sessão do Plenário, ante as razões expostas pelo Relator, com fundamento nos artigos 32, inciso III, e 35, inciso II, da Lei 8.443/1992, c/c o artigo 288, caput e inciso II, do Regimento Interno do TCU, em:
9.1. rejeitar as razões de justificativas apresentadas pelo Sr. Maurício Quintella Malta Lessa; 
9.2. aplicar a Maurício Quintella Malta Lessa, CPF XXX.556.334-XX, individualmente, a multa prevista no art. 58, VI, da Lei 8.443/1992, no valor de R$ 4.000,00, fixando-lhe o prazo de 15 (quinze) dias, a contar da notificação, para que comprove, perante o Tribunal (art. 214, inciso III, alínea "a", do Regimento Interno/TCU) , o recolhimento da dívida ao Tesouro Nacional, atualizada monetariamente desde a data deste acórdão até a do efetivo recolhimento, se for paga após o vencimento, na forma da legislação em vigor;
9.3. dar ciência à Seinfra/AL, ao Ministério do Desenvolvimento Regional (MDR) e à Caixa Econômica Federal, com fundamento no art. 9º, II, da Resolução-TCU 315, de 2020, que a execução das obras do Sistema Adutor da Bacia Leiteira - Linha Tronco e Municípios, sem a atuação de empresa gerenciadora para subsidiar o acompanhamento e a fiscalização da execução contratual, afronta ao art. 67 da Lei 8.666/1993; ao art. 6º, incisos IV e IX, e §§4º e 5º, da Portaria Interministerial 507/2011, à alínea "a) " do item 3.2 do Termo de Compromisso 0402201-32/2012/MI/Caixa; e à jurisprudência desta Corte, conforme Acórdão 1931/2009-TCU-Plenário (rel. Min. Raimundo Carreiro) , 2.325/2015-TCU-Plenário (rel. Min. Augusto Sherman) , 3.042/2010-TCU-Plenário (rel. Min. Weder de Oliveira) , 1.936/2006-TCU-Plenário (rel. Min. Augusto Nardes) e 1989/2013-TCU-Plenário (rel. Min. Aroldo Cedraz) ;
9.4. determinar à Caixa Econômica Federal, com fundamento no inciso I do artigo 43 da Lei 8.443/1992, c/c o art. 250, II, do Regimento Interno/TCU, e, no art. 4º, I, da Resolução-TCU 315, de 2020, que, no prazo de 60 dias:
9.4.1. manifeste-se conclusivamente acerca da execução do Contrato 14/2014-CPL/AL, emitindo opinião fundamentada sobre a existência de dano ao Erário;
9.4.2. em caso de haver dano ao Erário, adote as medidas administrativas para a caracterização e elisão do dano e, esgotadas tais as medidas sem a devida recomposição ao Erário, providencie a imediata instauração de tomada de contas especial, nos termos do art. 4º da IN-TCU 71/2012;
9.5. dar ciência à Seinfra/AL e à Caixa Econômica Federal, com fundamento no art. 9º, I, da Resolução-TCU 315, de 2020, que os critérios de pagamentos para os serviços de supervisão e gerenciamento de obras de construção devem prever a entrega de produtos ou de resultados alcançados, os quais devem ser previamente definidos em bases compreensíveis, tangíveis, objetivamente observáveis e comprováveis, com níveis esperados de qualidade da prestação do serviço e respectivas adequações de pagamento, evitando-se a previsão de pagamentos por homem-mês ou relacionados à mera permanência de mão de obra ou disponibilização de equipamentos, consoante o disposto no art. 28 e Anexo V da IN-MPDG 5/2017.
9.6. determinar ao Ministério do Desenvolvimento Regional (MDR) , com fundamento no inciso I do artigo 43 da Lei 8.443/1992, c/c o art. 250, II, do Regimento Interno/TCU, e, nos termos do § 3º do art. 7º da Resolução-TCU 315, de 2020, que, no prazo de 90 dias, envie ao TCU o planejamento, a ser realizado com apoio da Caixa e da Sefaz/AL, das ações com vistas a retomada das obras do Termo de Compromisso 0402201-32/2012/MI/Caixa, de forma a dar funcionalidade às etapas já executadas; ou, no mesmo prazo, caso julgue pertinente, adote medidas para iniciar a assunção ou transferência da responsabilidade da execução do empreendimento, hipótese prevista no item 10.2 do Termo de Compromisso 0402201-32/2012/MI/Caixa, e informe ao TCU;
9.7. ordenar à Secretaria de Infraestrutura Hídrica, de Comunicações e de Mineração que:
9.7.1. autue processo no qual se averigue a aprovação de dois Laudos de Análise Técnica de Engenharia (LAE) , o primeiro LAE datado de 23/12/2013, e o segundo LAE datado de 30/4/2014, os quais não contemplam as instalações elétricas das subestações das estações elevatórias da 1ª Etapa do Termo de Compromisso 0402201-32/2012/MI/Caixa, que comprometeram a viabilidade e a funcionalidade da etapa, contrariando norma interna da Caixa AE-099008, ao art. 12 da Lei 8.666/1993 e art. 2º-A, inciso I, da Lei 11.578/2007, estando desde já autorizada a realizar as audiências e demais comunicações necessárias;
9.7.2.  em outros processos de auditoria sob sua responsabilidade, proponha as audiências relativas a irregularidades relacionadas aos achados de auditoria em momento anterior à instrução de mérito do respectivo processo;
9.8. encaminhar cópia deste acórdão à Seinfra/AL, ao Ministério do Desenvolvimento Regional (MDR) e à Caixa Econômica Federal, informando-lhes que seu conteúdo pode ser consultado no endereço www.tcu.gov.br/acordaos e que o inteiro teor dos acórdãos, incluindo os relatórios e os votos, pode ser obtido no dia seguinte ao de sua oficialização; 
9.9. arquivar este processo.

Relatório de auditoria, no âmbito do Fiscobras 2019, com o objetivo de fiscalizar as obras do Sistema Adutor da Bacia Leiteira  Linha Tronco e Municípios, no Estado de Alagoas. Análise das razões de justificativa.

Caixa Econômica Federal; Ministério do Desenvolvimento Regional; Secretaria de Estado da Infraestrutura de Alagoas.

3. Interessados/Responsáveis:
3.1. Interessados: Capua Projetos e Construcoes Ltda (02.359.209/0001-71); 
3.2. Responsáveis: Antonio Carlos Paiva Futuro (XXX.440.457-XX); Maurício Quintella Malta Lessa (XXX.556.334-XX); Rodolfo Augusto Santos (XXX.589.998-XX).

13.1. Ministros presentes: Ana Arraes (Presidente), Walton Alencar Rodrigues (Relator), Benjamin Zymler, Aroldo Cedraz, Raimundo Carreiro, Bruno Dantas, Vital do Rêgo e Jorge Oliveira.
13.2. Ministros-Substitutos presentes: Augusto Sherman Cavalcanti, Marcos Bemquerer Costa, André Luís de Carvalho e Weder de Oliveira.

WALTON ALENCAR RODRIGUES

Adoto, como Relatório, a instrução da unidade técnica (peças 213 a 215) :
INTRODUÇÃO
	Trata-se de auditoria realizada na Secretaria de Estado de Infraestrutura de Alagoas (Seinfra/AL) , com o objetivo de fiscalizar as obras do Sistema Adutor da Bacia Leiteira - Linha Tronco e Municípios, objeto do Termo de Compromisso 0402201-32/2012/MI/Caixa, firmado com o então Ministério da Integração Nacional (MI) , atual Ministério do Desenvolvimento Regional (MDR) , com repasse de recursos, por intermédio da Caixa Econômica Federal (Caixa) .
2. A presente instrução tem como finalidade analisar as manifestações apresentadas pela Seinfra/AL, pela Caixa e pelas empresas contratadas em respostas às oitivas decorrentes das ocorrências identificadas no Relatório de Auditoria 159/2019 (peça 81) . Cabe esclarecer que, tendo em vista que já foram realizadas as oitivas relativamente aos achados de auditoria, não há necessidade de o processo ser novamente submetido aos mencionados jurisdicionados para obtenção de comentários de seus gestores, conforme orientação contida no art. 14, §2º, da Resolução 315/2020, c/c o art. 8º da Portaria-Segecex 9/2020 e Memorando-Circular-Segecex 8/2020 (item 12 do anexo único) .
HISTÓRICO
3. A recuperação e ampliação do Sistema Integrado de Abastecimento de Água da Bacia Leiteira no estado de Alagoas integra o Programa de Aceleração do Crescimento (PAC) . O Termo de Compromisso 0402201-32/2012/MI/Caixa foi firmado em 31/12/2012 e previu o aporte de R$ 114.431.388,00 de recursos federais para o empreendimento, sem contrapartida estadual. A data final de vigência do ajuste inicialmente estabelecida foi 10/3/2017, tendo sido prorrogada sucessivamente até 4/3/2020, conforme extrato do último Termo Aditivo (peça 99, p. 31) .
4. A execução do sistema foi planejada, inicialmente, em três etapas distintas, sendo já vislumbrada uma quarta etapa com o saldo dos recursos não comprometidos nos contratos firmados até então.
5. A primeira etapa consiste na execução de adutoras e de três estações elevatórias; a segunda etapa prevê a construção da Estação de Tratamento de Água (ETA) em Olho d´Água das Flores/AL e de reservatórios em várias localidades; e a terceira etapa envolve os serviços de instrumentação e automação, elétrico e hidráulico do Sistema de Bombeamento de Pão de Açúcar e de instrumentação e de automação da ETA de Olho d´Água das Flores.
6. Para a execução das obras e serviços da primeira etapa, foi firmado o Contrato 31/2000-CPL/AL, em 18/10/2000 (preexistente ao Termo de Compromisso) , com a Empresa SVC Construções Ltda., paralisado em 15/9/2017 e não mais retomado. Com relação à segunda etapa, à exceção do item 2.3.1 - Reservatório Emergencial em Olho d´Água das Flores, contratado emergencialmente, em 26/6/2015, com fundamento no art. 24, IV, da Lei 8.666/1993, junto à empresa Engemat - Engenharia de Materiais Ltda. (Contrato 4/2015-CPL/AL) , todas as demais obras e serviços da etapa foram contratados, pela Seinfra/AL, com a empresa Telesil Engenharia Ltda., por meio do Contrato 33/2017-CPL/AL, firmado em 5/4/2017. A terceira etapa do empreendimento, por sua vez, é objeto do Contrato 10/2018-CPL/AL, firmado em 30/4/2018 entre a Seinfra/AL e a empresa Cápua Projetos e Construções Ltda.
7. Os serviços de gerenciamento, supervisão e fiscalização das obras das três etapas foram contratados pela Seinfra/AL junto à empresa BBL NE Ltda., por meio do Contrato 14/2014-CPL/AL, celebrado em 10/3/2014.
8. A equipe de auditoria verificou os seguintes indícios de irregularidade (peça 81) :
execução de obras sem a atuação da empresa contratada para gerenciamento, supervisão e fiscalização, comprometendo o acompanhamento e a fiscalização da execução contratual;
pagamentos indevidos dos serviços de gerenciamento e fiscalização da execução contratual; e
empreendimento com etapa paralisada e sem previsão de retomada, com falhas no orçamento, e risco de não funcionalidade do conjunto pela interdependência de suas etapas. 
9. Ocorreu ainda, durante a fiscalização, a sonegação de documentos e informações à equipe de fiscalização do TCU, situação que dificultou o livre exercício das competências do Tribunal. 
10. O Relatório de Fiscalização à peça 81, p.35-37, propôs:
200.1.	com fundamento no art. 43, inciso II da Lei 8.443/1992 c/c o art. 250, IV, do Regimento Interno do Tribunal de Contas da União, a audiência do Sr. Maurício Quintella Malta Lessa, CPF XXX.556.334-XX, Secretário de Infraestrutura de Alagoas, para que, no prazo de quinze dias, apresente razões de justificativa em virtude da conduta de não apresentar as informações requeridas nos Ofícios de Requisição 02-159/2019-TCU/SeinfraCOM (em especial quanto aos itens 1.4, 1.5, 1.8 e 1.9) e 04-159/2019-TCU/SeinfraCOM (em especial quanto aos itens 1.5 e 1.6) , comprovadamente entregues, respectivamente, em 30/7/2019 e 9/8/2019, com prazo de atendimento fixado em três dias úteis, tendo o responsável encaminhado resposta apenas parcial, sem justificativa para o atraso e para o não atendimento integral, em 2/9/2019, quando já decorridos 34 dias da primeira requisição e 22 dias da segunda, o que configura indício de sonegação de informação e obstáculo ao livre exercício da auditoria, em afronta ao art. 42 da Lei 8.443/1992 c/c o art. 245, II, do Regimento Interno (item III.2) ;
200.2.   	com fundamento no art. 250, inciso V, do Regimento Interno do Tribunal de Contas da União, sejam realizadas as seguintes oitivas:
200.2.1.	da Gerência Executiva e Negocial de Governo da Caixa Econômica Federal em Alagoas (Gigov/ME) , da Secretaria de Estado de Infraestrutura em Alagoas (Seinfra/AL) e das empresas contratadas Telesil Engenharia Ltda. (CNPJ 01.637.593/0001-64) , Cápua Projetos e Construções Ltda. (CNPJ 02.359.209/0001-71) e BBL NE Ltda. (CNPJ 04.563.135/0001-16) , para, no prazo de 15 dias, querendo, manifestarem-se sobre a execução do objeto do Termo de Compromisso 0402201-32/2012/MI/Caixa sem a atuação de empresa gerenciadora para subsidiar o acompanhamento e a fiscalização da execução contratual, considerando a interrupção formal dos serviços da empresa BBL NE Ltda. desde 1/3/2018, em inobservância ao art. 67 da Lei 8.666/1993; ao art. 6º, incisos IV e IX, e §§4º e 5º, da Portaria Interministerial 507/2011; à alínea "a) " do item 3.2 do Termo de Compromisso 0402201-32/2012/MI/Caixa; ao Inciso I do Termo de Compromisso celebrado entre a Seinfra/AL e o estado de Alagoas; e à jurisprudência desta Corte, conforme Acórdão 1931/2009-TCU-Plenário (rel. Min. Raimundo Carreiro) , 2.325/2015-TCU-Plenário (rel. Min. Augusto Sherman) , 3.042/2010-TCU-Plenário (rel. Min. Weder de Oliveira) , 1.936/2006-TCU-Plenário (rel. Min. Augusto Nardes) e 1989/2013-TCU-Plenário (rel. Min. Aroldo Cedraz (item III.1) ;
200.2.2.	 da Gerência Executiva e Negocial de Governo da Caixa Econômica Federal em Alagoas (Gigov/ME-AL) , da Secretaria de Estado de Infraestrutura de Alagoas (Seinfra/AL) e da empresa BBL NE Ltda. (CNPJ 04.563.135/0001-16) , para, no prazo de quinze dias, querendo, manifestarem-se acerca dos indícios de pagamentos indevidos de recursos dos serviços de gerenciamento e fiscalização na execução financeira do Termo de Compromisso 0402201-32/2012/MI/Caixa, objeto do Contrato 14/2014-CPL/AL, em montante de R$ 1.807.500,33, considerando que não foi apresentada comprovação da efetiva e integral prestação de serviços no período contratual, o que pode implicar ofensa ao princípio da economicidade, ao art. 66 da Lei 8.666/1993, aos arts. 62 e 63 da Lei 4.320/1964 e à jurisprudência do TCU, a exemplo do Acórdão 508/2018-TCU-Plenário (item III.3) ;
200.2.3.	  da Secretaria de Estado de Infraestrutura de Alagoas (Seinfra/AL) para, no prazo de quinze dias, querendo, manifestar-se sobre a ausência de providências para a retomada das obras e serviços da primeira etapa do Sistema Adutor da Bacia Leiteira de Alagoas, que se encontram paralisadas desde 15/9/2017 e sem previsão de reinício, conforme reportado por meio do Ofício 306/2019-SEINFRA/AL-GS, de 18 de julho de 2019, situação que pode indicar gestão deficiente dos recursos públicos federais confiados à Seinfra/AL e que pode comprometer a funcionalidade do empreendimento, o que pode indicar afronta ao art. 37, caput, da Constituição Federal e descumprimento da obrigação assumida na cláusula terceira, item 3.2, alíneas "a" e "p", do Anexo ao Termo de Compromisso 0402201-32/2012/MI/Caixa (item III.4) ;
200.2.4.	 da Gerência Executiva e Negocial de Governo da Caixa Econômica Federal em Alagoas (Gigov/ME-AL) , para, no prazo de quinze dias, querendo, manifestar-se sobre a emissão de Laudo de Análise Técnica de Engenharia (LAE) , no âmbito do Termo de Compromisso 0402201-32/2012/MI/Caixa, em que se atesta a viabilidade da primeira etapa do Sistema Adutor da Bacia Leiteira de Alagoas, quando a planilha orçamentária dessa etapa não previu os bens e serviços relativos às instalações elétricas das estações elevatórias projetadas, o que compromete a viabilidade e a funcionalidade da etapa, cujas obras foram interrompidas em 15/9/2017 por essa razão, conforme afirmou a Secretaria de Estado de Infraestrutura de Alagoas (Seinfra/AL) , por meio do Ofício 306/2019-SEINFRA/AL-GS, de 18 de julho de 2019, situação que pode indicar infração ao disposto nos itens 3.3.14.2 e 3.3.10.12 da norma "AE 099 008" da Caixa Econômica Federal, além de violação ao princípio da eficiência, previsto no art. 37 da Constituição Federal (item III.4) ; e
200.2.5. 	da Secretaria Nacional de Segurança Hídrica do Ministério do Desenvolvimento Regional, da Secretaria de Estado de Infraestrutura de Alagoas (Seinfra/AL) , e da Gerência Executiva e Negocial de Governo da Caixa Econômica Federal em Alagoas (Gigov/ME-AL) , para, no prazo de quinze dias, querendo, manifestarem-se sobre a inclusão no âmbito do Termo de Compromisso 0402201-32/2012/MI/Caixa de uma quarta etapa do empreendimento, referente à execução de adutora entre as localidades de Major Isidoro e Cacimbinhas, prevendo utilização do saldo de R$ 17.595.916,24 ainda não alocado, quando não foi concluída nenhuma das etapas anteriores, estando a primeira delas interrompida, e considerando ainda que essas etapas possuem interdependências e devem ainda consumir parte dos recursos que já se apontam como previstos para essa nova etapa, o que poderá afrontar o princípio da eficiência, previsto no art. 37 da Constituição Federal, e o art. 116, § 3º, inciso II da Lei 8.666/1993 (item III.4) .
11.	Por meio do Despacho de Autoridade (peça 84) , o Relator, Ministro Walton Alencar Rodrigues, determinou a realização da audiência e das oitivas propostas pela equipe de fiscalização.  
12.	Em obediência ao referido despacho, foram encaminhados os Ofícios 371 a 377/2019-TCU/SeinfraCOM (peças 85 a 91) aos responsáveis, datados de 9/10/2019, cujas respostas recepcionadas são analisadas a seguir. 
EXAME TÉCNICO
Da audiência do Sr. Maurício Quintella Malta Lessa (Secretário de Infraestrutura de Alagoas) 
Conduta: não apresentar as informações requeridas nos Ofícios de Requisição 02-159/2019-TCU/SeinfraCOM (em especial quanto aos itens 1.4, 1.5, 1.8 e 1.9) e 04-159/2019-TCU/SeinfraCOM (em especial quanto aos itens 1.5 e 1.6) , comprovadamente entregues, respectivamente, em 30/7/2019 e 9/8/2019, com prazo de atendimento fixado em três dias úteis, tendo o responsável encaminhado resposta apenas parcial, sem justificativa para o atraso e para o não atendimento integral, em 2/9/2019, quando já decorridos 34 dias da primeira requisição e 22 dias da segunda, o que configura indício de sonegação de informação e obstáculo ao livre exercício da auditoria, em afronta ao art. 42 da Lei 8.443/1992 c/c o art. 245, II, do Regimento Interno (item III.2 do Relatório de Fiscalização (item a) ;
Razões de Justificativa
13. 	Em resposta ao Ofício 371/2019-TCU/SeinfraCOM (peça 91) , o Sr. Maurício Quintella Malta Lessa informou que (peça 122, p. 1) :
Preliminarmente, com as necessárias escusas, cumpre de logo dizer que não foi intenção desta SEINFRA/AL, seja por seu Secretário ou ainda por seus técnicos, sonegar a este C. TCU qualquer processo, documento ou informação quando da realização da presente auditoria. Inobstante o volume das demandas recebidas pela Secretaria de Infraestrutura do Estado de Alagoas - SEINFRA/AL, seja pelos órgãos controladores, seja pelos Tribunais a que somos jurisdicionados, temos atendido a todas as requisições e informes, razão pela qual retrato-me pelo lapso do não atendimento tempestivo de alguns itens solicitados no Ofício de Requisição 02- 159/2019-TCU/SeinfraCOM e Ofício de Requisição 04-159/2019-TCU/SeinfraCOM, os quais estão sendo supridos na presente oportunidade.
Justificado o acima exposto, pelo que peço formalmente desculpas pelo não atendimento no prazo estabelecido, sendo cabível e certo ainda informar e ratificar, que a atual gestão não tem nenhum interesse em omitir esclarecimentos aos órgãos de controle e fiscalização, não sendo outra nossa conduta, em especial junto a esse Egrégio Tribunal de Conta da União. Passamos aos esclarecimentos.
Análise
14.	A Secretaria de Estado de Infraestrutura de Alagoas (Seinfra/AL) não atendeu, no tempo devido, aos Ofícios de Requisição 02 e 04-159/2019-TCU/SeinfraCOM, datados, respectivamente de 30/7 e de 9/8/2019, mesmo após reiterações, o que representou prejuízos ao andamento da fiscalização. A situação foi indicativa de obstáculo ao exercício do controle externo, com ofensa ao art. 42 da Lei 8.443/1992 e ao art. 245, inciso II, do Regimento Interno do Tribunal.
15.	O Sr. Maurício Quintella reconheceu o não atendimento aos ofícios enviados pela equipe de auditoria, pediu escusas e justificou o atraso em razão do volume das demandas recebidas pela Seinfra/AL, seja pelos órgãos controladores, seja pelos Tribunais aos quais aquela secretaria seria jurisdicionada, no entanto, não trouxe aos autos exemplo das solicitações recebidas destes órgãos, à época, cujo volume teria impossibilitado o atendimento tempestivo ao TCU.  
16.	Não podem ser sonegados, sob nenhum pretexto, informações ou documentos necessários à realização de inspeções, auditorias ou diligências expressamente determinadas pelo TCU. O acesso irrestrito às informações e aos documentos necessários à completa execução de inspeções e auditorias é pressuposto inarredável ao pleno exercício do controle externo a cargo do Congresso Nacional, com auxílio do Tribunal de Contas da União, nos termos do art. 71 da Constituição Federal.
17.	E, para o pleno exercício dessa competência, os trabalhos de fiscalização devem desenvolver-se integralmente, não sendo admitidos atrasos ou omissões de gestores no atendimento de solicitações de documentos ou informações por parte de equipes de auditoria, sem motivo que os justifiquem. 
18.	Sobre a matéria, o art. 42 da Lei 8.443/1992 estabelece que nenhum processo, documento ou informação (inclusive senhas de acesso a sistemas informatizados internos, para obtenção de dados diretamente pelos auditores, sem qualquer interferência por parte do auditado) , poderá ser sonegado ao Tribunal em suas inspeções ou auditorias sob qualquer pretexto, sendo cabível a aplicação de multa no caso de descumprimento de prazo fixado pelo Tribunal.
19.	Ademais, cabe lembrar a previsão inserida no art. 44 da mencionada lei, no sentido do afastamento cautelar de responsável, se existirem indícios suficientes de que, prosseguindo no exercício de suas funções, possa retardar ou dificultar a realização de auditoria ou inspeção, causar novos danos ao Erário ou inviabilizar o seu ressarcimento. Essa medida, apesar de extremamente drástica, poderá ser adotada na hipótese de persistir a não apresentação da documentação solicitada.
20.		São nesse sentido os Acórdão 1825/2016-TCU-Primeira Câmara, rel. Weder De Oliveira; 1289/2015-TCU-Plenário, rel. Benjamin Zymler; 2514/2014-TCU-Plenário, rel. José Jorge; 131/2014-TCU-Plenário, rel. Augusto Sherman; 1771/2013-TCU-Plenário, rel. Benjamin Zymler; 15.677/2018-TCU-1ª Câmara, rel. Benjamim Zymler; 14.048/2018-TCU-1ª Câmara, rel. Vital Do Rêgo; 2.088/2018-TCU-Plenário, rel. Benjamim Zymler, entre outros.
21.		No presente caso, o gestor agiu com culpa grave ao descumprir mandamento legal tendo sido reiterado diversas vezes pela equipe de auditoria, de modo a revelar grave inobservância do dever de cuidado, o que acarretou atrasos e limitações no andamento da auditoria, conforme jurisprudência do TCU, a exemplo do Acórdão 11762/2018-TCU-Segunda Câmara, rel. Benjamin Zymler.
22.	Os ofícios de requisição foram todos dirigidos ao titular da Seinfra/AL, Sr. Maurício Quintella Malta Lessa, e encaminhados por meio eletrônico, para os endereços eletrônicos: mauricio.quintella@seinfra.al.gov.br; mayara.cavalcanti@seinfra.al.gov.br; teocafe@oi.com.br; e sandrahelena.silva@seinfra.al.gov.br. Esses endereços eletrônicos foram repassados à equipe de fiscalização, em contatos prévios por telefone com a referida pasta estadual.
23.	O Ofício de Requisição 02-159/2019-TCU/SeinfraCOM, de 30/7/2019, peça 42, buscou, inicialmente, reiterar o cumprimento de três itens requeridos no Ofício de Comunicação 247/2019-TCU/SeinfraCOM (que comunicou a Seinfra/AL da presente fiscalização e solicitou, no prazo de três dias úteis, um conjunto de informações e documentos sobre o empreendimento para subsidiar o planejamento dos trabalhos) , peça 4.
24.	Em 8/8/2017, quando já decorridos sete dias úteis do encaminhamento dessa requisição, seu atendimento foi reiterado por meio de mensagem eletrônica dirigida aos mesmos endereços eletrônicos da Seinfra/AL, a qual foi respondida a partir do endereço eletrônico do titular da Seinfra/AL, mauricio.quintella@seinfra.al.gov.br, assinado pela Sra. Sandra Helena Silva que trabalha no referido Gabinete (peça 53) . 
25.	O Ofício de Requisição 04-159/2019-TCU/SeinfraCOM, peça 54, é datado de 9/8/2019 e, além de reiterar uma vez mais o cumprimento do Ofício de Requisição 02-159/2019-TCU/SeinfraCOM, visou obter mais informações, o qual deixou de ser respondido pela Seinfra/AL.
26.	Em 15/8/2019, a equipe de fiscalização entrou em contato telefônico com a Seinfra/AL, tendo a oportunidade de falar com o próprio titular da Seinfra/AL, Sr. Maurício Quintella, que informou que iria fazer o possível para encaminhar as informações solicitadas até o dia 19/8/2019 (segunda-feira) , o que não ocorreu.
27.	A resposta prestada por meio do Ofício 367/2019-Seinfra/AL/GS, peça 66, limitou-se à remessa de documentos, não tendo sido prestados esclarecimentos sobre diversos pontos indagados.
28.	O item 1.3 do Ofício de Requisição 02-159/2019-TCU/SeinfraCOM (peça 42) , que buscava obter informações de caminhos críticos e da participação da Companhia de Saneamento de Alagoas (Casal) , que deve operar o sistema após concluído, na definição dos serviços prioritários, não teve qualquer resposta da Seinfra/AL. 	Novamente, nenhuma manifestação por escrito elaborada adveio da Seinfra/AL, que se cingiu à remessa de documentos tais como boletins de medição, manifestações do fiscal sobre as medições recebidas (peça 65) .
29.	A conduta do titular da Seinfra/AL, ao não remeter, ou remeter apenas tardiamente, informações requeridas pela equipe de fiscalização que deveriam ser de pleno domínio técnico daquela Secretaria, na condição de responsável pelo empreendimento, e que não demandariam prazo dilatado para resposta, configurou erro grosseiro, nos termos do art. 12, §1º, do Decreto 9.830/2019, e afronta ao art. 42 da Lei 8.443/1992 c/c o art. 245, II, do Regimento Interno, por sonegação de informação e obstáculo ao livre exercício da auditoria, razão pela qual deve o gestor ser apenado, uma vez que os ofícios aludem expressamente ao dispositivo legal descumprido, o que revela o conhecimento das consequências da conduta omissiva.
30.	Assim, propomos rejeitar as razões de justificativas apresentadas pelo responsável e aplicar ao Sr. Maurício Quintella Malta Lessa, CPF XXX.556.334-XX, a multa prevista no art. 58, VI, da Lei 8.443/1992, c/c o art. 268, VI, do RITCU, fixando-lhe o prazo de quinze dias, a contar da notificação, para que comprove, perante o Tribunal (art. 214, inciso III, alínea "a", do Regimento Interno/TCU) , o recolhimento da dívida ao Tesouro Nacional, atualizada monetariamente desde a data do acórdão que vier a ser proferido até a do efetivo recolhimento, se for paga após o vencimento, na forma da legislação em vigor.
Das oitivas 
a)	Execução do objeto do Termo de Compromisso 0402201-32/2012/MI/Caixa sem a atuação de empresa gerenciadora para subsidiar o acompanhamento e a fiscalização da execução contratual, considerando a interrupção formal dos serviços da empresa BBL NE Ltda. desde 1/3/2018, em inobservância ao art. 67 da Lei 8.666/1993; ao art. 6º, incisos IV e IX, e §§4º e 5º, da Portaria Interministerial 507/2011, à alínea "a) " do item 3.2 do Termo de Compromisso 0402201-32/2012/MI/Caixa; ao Inciso I do Termo de Compromisso celebrado entre a Seinfra/AL e o estado de Alagoas; e à jurisprudência desta Corte, conforme Acórdão 1931/2009-TCU-Plenário (rel. Min. Raimundo Carreiro) , 2.325/2015-TCU-Plenário (rel. Min. Augusto Sherman) , 3.042/2010-TCU-Plenário (rel. Min. Weder de Oliveira) , 1.936/2006-TCU-Plenário (rel. Min. Augusto Nardes) e 1989/2013-TCU-Plenário (rel. Min. Aroldo Cedraz (subitem b.1) 
Gerência Executiva e Negocial de Governo da Caixa Econômica Federal em Alagoas (Gigov/ME) 
31.	Em resposta ao Ofício 377/2019-TCU/SeinfraCOM (peça 89) , em suma, a Caixa informou que (peça 124, p. 1-2) :
31.1		Não tem a atribuição de realizar o controle da relação entre o tomador e seus executores, tais com a fiscalização de obras executadas, conforme item 3.1.7.1 do Normativo interno da Caixa AE 099008.
31.2	Para o Termo de Compromisso 0402201-32/2012/MI/Caixa (peça 26) , a Portaria Interministerial 130/2013 estabeleceu desbloqueios prévios em três momentos específicos, baseados na comprovação do percentual de avanço físico do empreendimento (30%, 70% e 100%) , por meio de vistorias técnicas, pela qual teria realizado duas vistorias, a primeira para aferir a parcela de 30% e a segunda com 70%, fazendo um histórico delas.
31.3	Segundo a Caixa, além do atraso das obras, os desbloqueios da segunda parcela levaram aproximadamente dezessete meses para serem concluídos, por falta de recursos do Gestor.
31.4	Acrescenta que não tem meios de intervir diretamente na velocidade das obras, pois efetua as aferições e desbloqueios conforme a demanda do Tomador, e que a responsabilidade pelo cumprimento do cronograma das obras é da Fiscalização e da Gerenciadora.
Cápua Projetos e Construções Ltda.
32.	Em resposta ao Ofício 375/2019-TCU/SeinfraCOM (peça 90) , em suma, a Cápua informou que (peça 102, p. 1-6) :
32.1	Sagrou-se vencedora da Concorrência 10/2017-CPL/AL, tendo assinado, em 30/4/2018, o Contrato 10/2018-CPL/AL para execução de obras de Instrumentação e Automação, Elétrico e Hidráulico do Sistema de Bombeamento de Pão de Açúcar e Instrumentação e Automação da ETA de Olho d'água das Flores-Sistema Adutor da Bacia Leiteira (3ª Etapa) .
32.2	Posteriormente, em 8/5/2018, ocorreu reunião na qual estavam presentes os representantes da Seinfra/AL, BBL e Telesil (responsável pela 2ª etapa) , tendo sido este o único momento em que a Cápua teve contato com a Gerenciadora BBL.
32.3	A Cápua faz um histórico dos eventos até a completa paralisação do contrato, os quais são, em suma:
Ordem parcial de serviços recebida em 27/7/18;
Modificação do gestor do contrato recebido em 23/8/18;
Ordem de paralização dos serviços recebido em 25/9/18;
Entrega dos projetos executivos a Seinfra em 12/3/19;
Entrega dos projetos executivos a Seinfra em 17/4/19; e
Solicitação de aditamento de prazo entregue a Seinfra em 10/7/19.
32.4. 	Afirma que, desde a assinatura do contrato, há um agente público fiscalizador da obra. Inicialmente, o fiscalizador foi o Superintendente Sr. Jamerson Cavalcante de Lima, posteriormente substituído pelo Sr. Moebe Santos. Acrescenta que não houve impacto direto na gestão da 3ª Etapa assumida pela contratada, pois a sua execução ainda não se iniciou.
32.5	Ressalta que não recebeu nenhum recurso financeiro da Administração Pública e que apresentou os projetos de engenharia para aprovação em total gratuidade.
32.6	Relata a situação crítica dos equipamentos de bombeamento de água e risco de calamidade e desabastecimento total e que a terceira etapa da Bacia Leiteira contemplaria a substituição de todo conjunto motobombas, válvulas, painéis elétricos, instalação de inversores de frequência, sistema de amortecimento hidráulico, trazendo uma revitalização de todo sistema hidráulico e elétrico das elevatórias, bem como uma maior confiabilidade a esse sistema hidráulico, além de um menor consumo de energia, haja vista o baixo rendimento dos conjuntos motobombas atualmente em funcionamento.
32.7	Afirma que o contrato da terceira etapa da Bacia Leiteira, tem 94,85% do valor referente a revitalizações e melhorias das elevatórias e que apenas 5,15% se refere à automação da Estação de Tratamento de Água (ETA) , única parcela do contrato que tem interdependência com a segunda etapa do contrato 33/2017-CPL/AL, firmado com a Telesil Engenharia. 	Portanto, a afirmação de interdependência entre as etapas não se aplica na integra, conforme mencionado no relatório de fiscalização do TCU. 
Telesil Engenharia Ltda. 
33.	Em resposta ao Ofício 374/2019-TCU/SeinfraCOM (peça 87) , em suma, a Telesil informou que (peça 103, p. 1-7) :
33.1	Em 5/4/2017, firmou com o estado de Alagoas o Contrato 33/2017-CPL/AL, com o objetivo de executar as obras e serviços relativos ao Reforço e Ampliação do Sistema de Abastecimento de Água da Bacia Leiteira-2ª Etapa, cuja ordem de serviço foi concedida em 12/6/2017.
33.2	Nos termos do disposto nas Cláusulas Sétima e Oitava do Contrato 033/2017-CPL/AL, a fiscalização dos serviços executados pela Telesil seria realizada por representante (s) da Secretaria de Estado da Infraestrutura (Seinfra/AL) .
33.3	Iniciada a execução das obras, a Seinfra/AL passou a exercer o acompanhamento e fiscalização, por meio do Sr. Moebe de Vasconcelos Santos, o qual estava presente na obra todas as semanas. Destaca ainda que, durante o período compreendido entre junho/2017 e fevereiro/2018, a convite da fiscalização da obra, recebiam a visita de engenheiro da empresa BBL que, segundo o Sr. Moebe, seria representante da empresa Gerenciadora da obra, a qual, durante esse período, analisava os processos administrativos relativos às medições.
33.4	Após fevereiro de 2018, passou a não mais receber as visitas do engenheiro da Gerenciadora, no entanto, o acompanhamento e a fiscalização da obra continuou a ser desempenhada pelo Sr. Moebe, o qual executava todas as atividades inerentes a sua função, inclusive solicitando e acompanhando a realização do Controle Tecnológico do Concreto aplicado na obra, bem como anotações no Diário de Obra, acompanhamento, análise e ateste das medições mensais e das memórias de cálculo das respectivas medições, despacho atestando o serviço realizado como fiscal e gestor da obra, dentre outras providências.
33.5	Não existe qualquer referência à figura da Gerenciadora, tampouco à obrigatoriedade da atuação da mesma durante a execução do seu contrato, havendo apenas a obrigação do Contratante em realizar o acompanhamento e a fiscalização, o que, de fato, como dito, foi efetivamente realizado.
33.6	Concluiu afirmando que não possui nenhum tipo de ingerência e/ou participação efetiva nos procedimentos internos adotados pela Seinfra/AL para o andamento dos processos de fiscalização, aferição e pagamento das medições mensais, tampouco no que se refere à obrigatoriedade da atuação, ou não, da Gerenciadora, no acompanhamento do contrato.
BBL NE Ltda.
34.	Em resposta ao Ofício 376/2019-TCU/SeinfraCOM (peças 88) , a BBL informou que (peça 104, p. 1-3) :
34.1	O Contrato 14/2014- CPL/AL tem como objeto o gerenciamento, supervisão e fiscalização de obras constantes de três metas: Meta 1 - Bacia Leiteira; Meta 2 - Estrela de Alagoas, Minador do Negão e Igaci; e Meta 3 - Olho D'água do Casado e Povoado Piau.
34.2	As obras da Meta 1 - Bacia Leiteira foram subdivididas em três etapas distintas, sendo a 1ª etapa relativa às obras da adutoras e estações elevatórias, executadas através do Contrato 31/2000 - CPL/AL, firmado com a Construtora SVC; a 2ª Etapa, relativa às obras dos reservatórios e da Estação de Tratamento de Água, através do Contrato 33/2017 - CPL/AL firmado com a empresa Telesil Engenharia Ltda.; e a 3ª Etapa, relativa à reforma do Sistema de Captação existente.
34.3	O contrato da BBL tinha um prazo de dezoito meses, o qual teve início em 8/4/2014, por meio de atividades de gerenciamento, supervisão e fiscalização das obras da 1ª Etapa que foram executadas pela Construtora SVC. 	Posteriormente, motivado pela prorrogação do Contrato da SCV Construções, o prazo contratual foi prorrogado em mais 540 dias consecutivos, com término em 27/3/2018, no entanto, não houve a celebração de aditivo de valores ao contrato.
34.4	Em 19/6/2017, informou que foram iniciadas as obras da 2ª Etapa da Bacia Leiteira executadas pela empresa Telesil, que também foram gerenciadas, supervisionadas e fiscalizadas pela BBL, concomitantemente com as obras de 1ª Etapa, durante um período de oito meses, até o mês de março/2018, devido à expedição da Ordem de Paralisação das atividades pela Seinfra/AL.
34.5	Segundo a BBL, na vigência do seu contrato, foram gerenciadas, supervisionadas e fiscalizadas as obras da 1ª Etapa, num período de 35 meses, sendo aferidas e aprovadas 35 medições da Construtora SVC; assim como as obras da 2ª Etapa, no período de oito meses, sendo aferidas e aprovadas oito medições da Construtora Telesil.
34.6	Conclui afirmando que a paralisação do seu contrato impossibilitou a continuidade das atividades de gerenciamento, supervisão e fiscalização das obras da 2ª Etapa do contrato da Telesil, as quais foram assumidas e exercidas pela Fiscalização da Seinfra/AL, enquanto aguardava a elaboração do processo de novo aditamento de prazo acrescido de aditivo de serviços e valores ao contrato da BBL, para posterior reinicio das atividades.
Secretaria de Estado de Infraestrutura em Alagoas (Seinfra/AL) 
35.	Em resposta ao Ofício 372/2019-TCU/SeinfraCOM (peças 85) , a Seinfra/AL informou que (peça 175, p. 1-2) :
Acerca da alegação do TCU de que esta SEINFRA/AL executou os serviços objeto do Termo de Compromisso 0402201-32/2012/Ml/Caixa sem a atuação de empresa gerenciadora para subsidiar o acompanhamento e a fiscalização da execução contratual, temos a informar, com base na manifestação oriunda da Superintendência de Obras, da lavra do engenheiro responsável pela fiscalização, Sr. Moebe Vasconcelos Santos, bem como nos documentos ora anexados, que foi plenamente observado o disposto no art. 67, da Lei 8.666/93, na Portaria Interministerial 507/2011, nos Termos de Compromisso citados e na jurisprudência desta Corte.
Tal assertiva se justifica pelo fato dos serviços referentes a Etapa 01 (construção de redes adutoras e estações elevatórias) , executada pela Construtora SVC através do Contrato 31/2000, estarem paralisados desde 15/09/2017, com fiscalização e gerenciamento até então por parte da sociedade empresária BBL NE LTDA., visto que seu contrato fora paralisado em data posterior, qual seja 01/03/2018. Quanto aos serviços referentes à Etapa 03 (correspondente a recuperação do sistema de captação existente) não foram iniciados até a presente data, permanecendo em execução tão-somente os serviços básicos da Etapa 02 (construção de reservatórios de água e estação de tratamento de água, através do contrato 33/2017, firmado com a sociedade empresária Telesil Engenharia Ltda) . Referidos serviços vêm sendo adequadamente fiscalizados e gerenciados por servidores desta SEINFRA/AL, conforme relatórios dos ensaios anexos, os quais comprovam a qualidade dos serviços executados, bem como a Anotação de Responsabilidade Técnica emitida pelo servidor Moebe Vasconcelos dos Santos.
Dessa forma, resta demonstrada a não solução de continuidade da fiscalização e gerenciamento das obras em estrita observância aos dispositivos legais retro mencionados, caracterizando, portanto, a ausência de qualquer prejuízo aos serviços até então executados decorrente da paralisação do contrato com a sociedade empresária BBL NE Ltda.
35.1	A Seinfra/AL anexou a portaria de designação do fiscal do contrato, Portaria Seinfra 117/2014, e correspondente Anotação de Responsabilidade Técnica, ART 2067942075001402, bem como a manifestação do Gerente de Obras de Esgotamento Sanitário, acompanhada dos seguintes documentos: a) Relatórios dos ensaios do controle tecnológico do concreto; b) Relatório de Sondagem do Solo; c) Relatório dos serviços de terraplanagem; d) Relatórios Plano de Fogo e Terraplanagem (peça 175, p. 5-133) .
Análise
36.	A grande maioria das informações trazidas pela Caixa, Cápua, Telesil, BBL e Seinfra/AL estão consignadas no Relatório de Fiscalização (item III.1, peça 81, p. 12-18) .
37.	Como concluído no mencionado relatório, o acompanhamento da execução e a fiscalização do empreendimento objeto do Termo de Compromisso estavam sob a responsabilidade da Seinfra/AL, com o apoio da Gerenciadora contratada, até 1/3/2018, quando foi expedida a Ordem de Paralisação das atividades pela Secretaria Estadual. A partir de então, a Seinfra/AL passou a exercer o acompanhamento e fiscalização sem o apoio da empresa supervisora, por meio do Sr. Moebe de Vasconcelos Santos, engenheiro civil e de segurança do trabalho, cuja atuação como fiscal na obra estava limitada ao período das terças às quintas-feiras de cada semana, ficando as segundas e as sextas-feiras para o seu deslocamento, conforme reunião realizada durante a auditoria com o referido responsável e com gestores da Seinfra/AL (peça 79) .
38.	Tais fatos corroboram com a conclusão do relatório de fiscalização, no sentido de que a execução das obras do Sistema Adutor da Bacia Leiteira - Linha Tronco e Municípios, objeto do Termo de Compromisso 0402201-32/2012/MI/Caixa (peça 26) , que envolvem três etapas de grande vulto, complexidade e materialidade (cerca de R$ 114 milhões, data-base de dezembro/2012) , está sendo realizada, desde 1/3/2018, sem a atuação de empresa gerenciadora para subsidiar o acompanhamento e a fiscalização da execução contratual, o que aumenta o risco de não se assegurar, em sua integralidade, a funcionalidade, a qualidade do empreendimento e o ateste, a medição, a fiscalização e a aceitação dos serviços realizados e materiais/equipamentos utilizados na obra.
39.	A 1ª Etapa, Contrato 31/2000-CPL/AL (peça 45) , celebrado com a empresa SVC, no valor de R$ 46.112.464,32, tem como objeto a execução de um conjunto de adutoras e de três estações elevatórias, o qual foi paralisado em 15/9/2017 (peça 68, p.12) .
40.	A 2ª Etapa, Contrato 033/2017 (peça 46) , celebrado com a empresa Telesil, no valor de R$ 27.000.000,00, tem como objeto a execução de obras e serviços relativos ao Reforço e Ampliação do Sistema de Abastecimento de Água da Bacia Leiteira, composta de uma ETA (Estação de Tratamento de Água) , situada no Município de Olho D'Água das Flores/AL, e mais catorze reservatórios de água a serem construídos em diversos municípios do Sertão Alagoano, sendo eles: Olho D'Água das Flores, Poço das Trincheiras, Santana do Ipanema, Monteirópolis, Maravilha, Ouro Branco, São José da Tapera, Senador Rui Palmeira, Cacimbinhas, Dois Riachos, Olivença, Palestina e Jaramataia. Esse contrato foi paralisado em 17/4/2019 (peça 103, p.211) .
41.	A 3ª Etapa, Contrato 10/2018-CPL/AL (peça 47) , celebrado com a empresa Cápua, no valor de R$ 21.324.094,24, tem como objeto a execução de obras de Instrumentação e Automação, Elétrico e Hidráulico do Sistema de Bombeamento de Pão de Açúcar e Instrumentação e Automação da ETA de Olho d'água das Flores, o qual comtempla a substituição de todo conjunto motobombas, válvulas, painéis elétricos, instalação de inversores de frequência, sistema de amortecimento hidráulico, trazendo uma revitalização de todo sistema hidráulico e elétrico das elevatórias, bem como uma maior confiabilidade ao sistema hidráulico e elétrico, além de um menor consumo de energia, haja vista o baixo rendimento dos conjuntos motobombas, inclusive com a automação da Estação de Tratamento de Água. Esse contrato foi iniciado em 27/7/2018 e paralisado em 25/9/2018 (peça 102, p.2) .
42.	O Projeto Básico de Reforço e Ampliação do Sistema de Abastecimento de Água da Bacia Leiteira, no Estado de Alagoas (peça 60) e os projetos executivos dele decorrentes trazem as especificações técnicas e os parâmetros de qualidades que devem ser observados para a execução do objeto do Termo de Compromisso 0402201-32/2012/MI/Caixa.
43.	O Termo de Referência da Concorrência 39/2013 (peça 38) , integrante do Contrato 14/2014, bem como os Relatórios de Acompanhamento elaborados pela BBL (peças 34, 39 a 43) demonstram a diversidade e a complexidade das atividades a serem desenvolvidas nos trabalhos de gerenciamento, supervisão e fiscalização da execução das obras pela contratada, abrangendo, por exemplo, a verificação da qualidade dos materiais e dos componentes dos sistemas e equipamentos hidromecânicos; o acompanhamento de todas as etapas das instalações e montagens hidro-eletro-mecânica referente ao posicionamento, soldas, pintura, revestimento, testes de estanqueidade das tubulações e de funcionamento dos sistemas equipamentos e dos testes de pré-operação dos sistemas; o acompanhamento, conferência e aprovação dos levantamentos e controles topográficos e dos controles tecnológicos; a elaboração de relatórios mensais e relatórios específicos das obras, de pareceres técnicos das memórias de cálculo dos serviços executados; o acompanhamento da fabricação dos sistemas e equipamentos, em regime de spot-check, em visitas às fabricas e o diligenciamento das fases de procura, compra, fabricação e transporte dos equipamentos.
44.	Como demonstrado, tratam-se de obras de grande complexidade e vulto, com atuação nas diversas áreas da engenharia, civil, elétrica, hidráulica, mecânica e eletrônica, tais como a substituição de conjuntos motobombas, válvulas, painéis elétricos, instalação de inversores de frequência, sistema de amortecimento hidráulico, revitalizando todo sistema hidráulico e elétrico, inclusive com a automação da Estação de Tratamento de Água, bem como a construção de uma Estação de Tratamento de Água e mais catorze reservatórios, com suas interligações.
45.	A atuação de empresa gerenciadora para subsidiar o acompanhamento e a fiscalização da execução destes contratos é fundamental para assegurar a funcionalidade, a qualidade do empreendimento e o ateste, a medição, a fiscalização e a aceitação dos serviços realizados e materiais/equipamentos utilizados na obra, os quais não estão sendo realizados. No caso em tela, constatou-se também que a Seinfra/AL não atuou na minimização da ausência da empresa de gerenciamento, pois, não foram adotadas as medidas necessárias para o início de licitação para contratação de um novo gerenciamento.
46.	A designação de apenas um servidor da Seinfra/AL para acompanhar e fiscalizar a execução de obras e serviços relativos ao Reforço e Ampliação do Sistema de Abastecimento de Água da Bacia Leiteira em diversos municípios não supre as reais necessidades, o que fica patente quando se observa o quadro de profissionais previstos no Contrato 14/2014- CPL/AL da empresa de supervisão das obras (peça 105, p. 77) , entre os quais constatam-se engenheiros, consultores especializados nas áreas de hidromecânica, estruturas e elétrica, bem como técnicos e auxiliares de campo. 
47.	Com base nas informações colhidas em reunião na Seinfra/AL (peça 79) , constatou-se que a fiscalização da Seinfra/AL, restrita a apenas um fiscal de obra, apresenta importantes deficiências, com falhas no acompanhamento da execução das obras, não realizando as atividades descritas no Termo de Referência da Concorrência 39/2013 (peça 38) , integrante do Contrato 14/2014 (peça 29) , contrato de supervisão, tais como a verificação da qualidade dos materiais e dos componentes dos sistemas e equipamentos hidromecânicos; o acompanhamento de todas as etapas das instalações e montagens hidro-eletro-mecânica referente ao posicionamento, soldas, pintura, revestimento, testes de estanqueidade das tubulações e de funcionamento dos sistemas equipamentos; o acompanhamento, conferência e aprovação dos levantamentos e controles topográficos e dos controles tecnológicos; a elaboração de relatórios mensais e relatórios específicos das obras, de pareceres técnicos das memórias de cálculo dos serviços executados; o acompanhamento da fabricação dos sistemas e equipamentos, em regime de spot-check, em visitas às fabricas e o diligenciamento das fases de procura, compra, fabricação e transporte dos equipamentos, entre outros.
48.	Salienta-se que o art. 67 da Lei 8.666/1993 e o art. 6º, incisos IV e IX, e §§4º e 5º, da Portaria Interministerial 507/2011 não asseveram diretamente a obrigação de contratação de empresa supervisora/gerenciadora. Contudo, impõem ao convenente que proceda à adequada fiscalização contratual, de forma a garantir a consecução do objeto pactuado no convênio, observando prazos e custos e, por óbvio, a qualidade do serviço executado. Ocorre que, pelo demonstrado nos parágrafos anteriores, dada a complexidade e vulto do processo de fiscalização, a presença de empresa terceirizada para assistir e subsidiar o fiscal de informações pertinentes a essa atribuição é condição sine qua non para o cumprimento dos referidos dispositivos legais, que, portanto, foram afrontados.
49.	Em situação similar, este Tribunal já se pronunciou no sentido de condicionar o início de obras de grande vulto à contratação de empresa de consultoria para supervisão e acompanhamento da execução das obras nos casos em que a complexidade e a importância do empreendimento o exijam, de modo que a ausência de empresa consultora afronta o art. 67 da Lei 8.666/1993 e a jurisprudência desta Corte de Contas, a exemplo dos Acórdão 1931/2009-TCU-Plenário, da relatoria do Ministro Raimundo Carreiro; 3.042/2010-TCU-Plenário, da relatoria do Ministro Weder de Oliveira e 2.325/2015-TCU-Plenário, da relatoria do Ministro Augusto Sherman, do qual se transcreve o excerto abaixo:
 9.7.1. o início de obra de grande vulto, assim entendidas aquelas de valor igual ou superior a vinte milhões de reais (inciso II do art. 10 da Lei 11.653/2008 - PPA 2008/2011) , sem a contratação de empresa de consultoria para supervisão e acompanhamento da execução da obra contraria o entendimento predominante nesta Corte, conforme Acórdãos 1.931/2009 e 3.042/2010, do Plenário, e pode ensejar a responsabilização solidária dos gestores por falhas que decorram de fragilidades na fiscalização;
50.	Nesse mesmo sentido, o Tribunal já determinou que não fosse dada autorização para o início de obras sem que estivessem definidos, antecipadamente, os instrumentos de controle e fiscalização dos serviços a serem contratados, a exemplo dos Acórdão 1936/2006-TCU-Plenário, da relatoria do Ministro Augusto Nardes, e 1.989/2013-TCU-Plenário, da relatoria do Ministro Aroldo Cedraz.
51.	Apesar da ausência de contrato de gerenciamento ser uma conduta irregular, no entanto, considerando o curto lapso temporal sem instrumentos de controle e fiscalização dos serviços adequados e o baixo ritmo de execução do empreendimento, consideramos que esta irregularidade não deva ensejar em responsabilização dos gestores da Seinfra/AL.
52.	Considerando que as etapas de implantação do empreendimento se encontram paralisadas e sem previsão de retomada, propomos dar ciência à Seinfra/AL, ao Ministério do Desenvolvimento Regional (MDR) e à Caixa Econômica Federal, com fundamento no art. 9º, II, da Resolução-TCU 315, de 2020, que a execução de obras sem a atuação de empresa gerenciadora para subsidiar o acompanhamento e a fiscalização da execução contratual, considerando a interrupção formal dos serviços da empresa BBL NE Ltda., desde 1/3/2018, afronta o art. 67 da Lei 8.666/1993; ao art. 6º, incisos IV e IX, e §§4º e 5º, da Portaria Interministerial 507/2011, à alínea "a) " do item 3.2 do Termo de Compromisso 0402201-32/2012/MI/Caixa; ao Inciso I do Termo de Compromisso celebrado entre a Seinfra/AL e o estado de Alagoas; e à jurisprudência desta Corte, conforme Acórdão 1931/2009-TCU-Plenário (rel. Min. Raimundo Carreiro) , 2.325/2015-TCU-Plenário (rel. Min. Augusto Sherman) , 3.042/2010-TCU-Plenário (rel. Min. Weder de Oliveira) , 1.936/2006-TCU-Plenário (rel. Min. Augusto Nardes) e 1989/2013-TCU-Plenário (rel. Min. Aroldo Cedraz) .
b) Indícios de pagamentos indevidos de recursos dos serviços de gerenciamento e fiscalização na execução financeira do Termo de Compromisso 0402201-32/2012/MI/Caixa, objeto do Contrato 14/2014-CPL/AL, em montante de R$ 1.807.500,33, considerando que não foi apresentada comprovação da efetiva e integral prestação de serviços no período contratual, o que pode implicar ofensa ao princípio da economicidade, ao art. 66 da Lei 8.666/1993, aos arts. 62 e 63 da Lei 4.320/1964 e à jurisprudência do TCU, a exemplo do Acórdão 508/2018-TCU-Plenário (subitem b.2) 
Gerência Executiva e Negocial de Governo da Caixa Econômica Federal em Alagoas (Gigov/ME-AL) 
53.	Em resposta ao Ofício 377/2019-TCU/SeinfraCOM (peça 89) , em suma, a Caixa informou que (peça 124, p. 2-5) :
53.1	Foi aferido o montante de R$ 216.933,87, o que equivale a 22% dos recursos previstos para a 1ª Etapa, o qual corresponde à apresentação de quatro relatórios mensais dos dezoito previstos no Termo de Referência. Os relatórios também foram aceitos pela fiscalização da Seinfra/AL.
53.2	De acordo com a Portaria Interministerial 130/2013, os desbloqueios dos recursos aprovados relativos à 1ª Etapa do Termo de Compromisso celebrado são:
	Etapas e valores aprovados 1ª Etapa (R$) 
	DESEMBOLSOS (Portaria MPOG 130/2013) 

		1º (30%) 
	2º (40%) 
	3º (30%) 

	Obras - Contrato 31/2000 (SVC) 
	46.112,484,32
	13.833.739,30
	18.444.965,73
	13.833.739,30

	Gerenciamento -Contrato 14/2014 (BBL) (2% sobre o valor da obra) 
	989.512,12
	296.863,63
	395.804,85
	296.863,63

		47.101.976,44
	14.130.592,93
	18.840.790,58
	14.130.592,93

53.3	A 1ª parcela foi liberada quando da contratação de obra e serviços, e aprovação dos processos licitatórios. As 2ª e 3ª parcelas foram desbloqueadas para conta vinculada mantida pelo ente federativo quando da comprovação da execução física de 30% e 70%, respectivamente, pela Seinfra/AL. Os pagamentos são realizados pela convenente, conforme PI 130/2013 e cronograma previamente aprovado, mediante ateste prévio de sua fiscalização, os quais podem ser aceitos pela Caixa, mediante comprovação da execução dos serviços. A responsabilidade deverá ser imputada à Seinfra/AL por qualquer pagamento realizado em desacordo com esses preceitos e cronograma.
53.4	Conforme PI 130/2013, a prestação de contas pela Seinfra/AL dos recursos aplicados no contrato ocorre apenas após a execução da 3ª parcela da 1ª Etapa, a qual será analisada pela Caixa, no entanto, até o momento o Tomador não encaminhou solicitação de vistoria da 3ª parcela da 1ª Etapa, bem como a referida prestação de contas.
BBL NE Ltda.
54.	Em resposta ao Ofício 376/2019-TCU/SeinfraCOM (peças 88) , a BBL informou que (peça 104, p. 1-7) :
Durante o período em que o contrato esteve vigente, a BBL NE desempenhou efetivamente suas atividades e cumpriu rigorosamente o escopo dos serviços contratados através do Contrato 14/2014 executando as seguintes principais atividades, dentre outras, de acordo com o estabelecido no Termo de Referência:
¿ Gerenciamento, Supervisão, Fiscalização relativas ao acompanhamento e controle de execução das obras executadas pelas Construtoras contratadas pela SEINFRA;
¿ Acompanhamento e fiscalização e controle das dimensões geométricas, os quantitativos de serviços executados pelas Construtoras e do atendimento às normas de qualidade e quantidades referidas nas Especificações Técnicas e demais documentos do Projeto;
¿Apoio à SEINFRA e acompanhamento dos processos de eventual liberação de áreas (desapropriações) e vias públicas (alvarás) junto aos órgãos públicos municipais, estaduais e federais ou empresas concessionárias em função das solicitações da SEINFRA;
¿  Apoio à SEINFRA na atuação com os diversos órgãos da Secretaria de Estado do Meio Ambiente, com vistas à obtenção dos licenciamentos e regularizações ambientais dos empreendimentos;
¿  Exigir e zelar pelo cumprimento da legislação, das normas e procedimentos de Segurança, Medicina e Meio Ambiente do Trabalho, de acordo com os dispositivos contratuais e as peculiaridades de cada obra ou serviço, bem como exigir e zelar pelo uso de uniformes, Equipamentos de Proteção Individual - EPI's e Equipamentos de Proteção Coletiva - EPC's;
¿ Acompanhamento e controle de todos os serviços de controle de tráfego em qualquer das áreas pertencentes ao empreendimento;
¿ Acompanhamento dos serviços de escavação, lançamento e montagem de dutos, bem com o reaterro de valas;
¿ Acompanhamento de obras e estruturas em concreto, controlando a qualidade dos materiais componentes formas, armação, embutidos, preparo, lançamento e adensamento dos concretos;
¿ Verificação da qualidade dos materiais e dos componentes dos sistemas e equipamentos hidromecânicos quando de sua chegada ao canteiro de obras;
Acompanhamento de todas as etapas das instalações e montagens hidroeletro-mecânica referente ao posicionamento, soldas, pintura, revestimento, testes de estanqueidade das tubulações e de funcionamento dos sistemas e equipamentos;
¿ Análise e execução das medições dos serviços realizados pelas Construtoras, compreendendo a execução das memórias de cálculo dos serviços executados e a ratificação das quantidades e preços utilizados;
¿ Elaboração de relatórios específicos contendo resultados das análises dos projetos avaliados e de fases ou etapas relativas à execução das obras, quando necessários;
¿ Elaboração de relatórios mensais de andamento dos trabalhos, contendo as atividades mensais executados pela GERENCIADORA e CONSTRUTORAS e avanço das obras.
No tocante às obras da META 1 - BACIA LEITEIRA, a BBL NE iniciou suas atividades em 08/04/2014 e término em 27/03/2018, conforme os registros apontados nos Relatórios de Andamento RA-01 e RA-32, com cópias anexadas ao presente Ofício, que comprovam a efetiva e integral prestação dos serviços da BBL NE no período contratual e a legitimidade dos pagamentos efetuados pela SEINFRA, os quais foram medidos e faturados, rigorosamente, de acordo com os quantitativos de mão-de obra e despesas gerais, efetivamente alocados mensalmente, consoante ao acompanhamento das frentes de obra e apoio à equipe da SEINFRA, serviços estes que foram acompanhados, fiscalizados, aprovados e devidamente atestados mensalmente pelo Fiscal do Contrato do BBL NE por parte da SEINFRA, conforme comprovam os Boletins de Medição e Notas Fiscais, cujas cópias são apresentadas em anexo e resumidos na Tabela a seguir:
	(...) 
Secretaria de Estado de Infraestrutura em Alagoas (Seinfra/AL) 
55.	Em resposta ao Ofício 372/2019-TCU/SeinfraCOM (peças 85) , a Seinfra/AL informou que (peça 175, p. 1-2) :
Em relação à alegação de supostos pagamentos indevidos de recursos dos serviços de gerenciamento e fiscalização na execução do Termo de Compromisso 0402201-32/2012/MI/Caixa, por não ter sido apresentada comprovação da efetiva e integral prestação de serviços no período contratual, temos a esclarecer que o fiscal do contrato, Sr. Carlos Roberto dos Santos, atestou nos boletins de medições a efetiva prestação de serviços pela empresa BBL NE LTDA., em conformidade com o disposto no Contrato 14/2014-CPL/AL e com o Termo de Referência, bem como pelos Relatórios de Andamentos (RA) periódicos apresentados pela gerenciadora.
Acerca da comprovação da efetiva e integral prestação dos serviços de gerenciamento e fiscalização na execução financeira do Termo de Compromisso 0402201-32/2012/MI/Caixa, importante esclarecer, em atenção ao item 109 do Relatório de Fiscalização, que na oportunidade da resposta ao item 1. 7 do Ofício de Requisição 02-159/2019-TCU/SeinfraCOM (peça 53) , por um equívoco, foram encaminhados os mencionados relatórios de forma incompleta, pois não constou nos mesmos os Relatório de Andamentos (RA) digitalizados, o que fazemos nesta oportunidade, de forma a suprir o apontamento desse TCU.
De acordo com as informações prestadas pela Superintendência de Contratos e Convênios (documentos anexos) , com relação a alegação de pagamentos indevidos na ordem de R$ 1.807.500,33 (um milhão, oitocentos e sete mil, quinhentos reais e trinta e três centavos) , no montante executado de R$ 2.024.434,20 (dois milhões, vinte e quatro, quatrocentos e trinta quatro reais e vinte centavos) , se deveu ao fato de a Caixa, segundo informado no Relatório do TCU, ter atestado apenas a execução contratual dos serviços de gerenciamento, supervisão e fiscalização das obras no montante de R$ 216.933,87 (duzentos e dezesseis mil, novecentos e trinta e três reais e oitenta e sete centavos) , quando na realidade a própria Caixa nos comunicou, através dos e-mails ora anexados, o desbloqueio e liberação de utilização de recursos na ordem de R$ 707.236,13 (setecentos e sete mil, duzentos e trinta e seis reais e treze centavos) .
Repise-se que o atesto por parte da Caixa pari passu a cada pagamento às contratadas não se mostra como condição para a liberação dos recursos, pois conforme disposto no art. 2°, da Portaria MPOG 130/2013 PAC SECA, os recursos do convênio eram liberados por parcelas nos percentuais de 30% na primeira parcela, 40% na segunda parcela condicionada, neste momento, à apresentação do relatório de execução da primeira parcela, e uma parcela final (30%) condicionada à apresentação dos boletins de medição.
Assim, resta comprovada a ausência de pagamentos indevidos de recursos de gerenciamento e fiscalização em virtude da regularidade da prestação dos serviços por parte da empresa BBL NE LTDA., bem como dos respectivos pagamentos efetuados consoante a legislação de regência.
Análise
56.	Há indícios de pagamentos indevidos de recursos dos serviços de gerenciamento e fiscalização na execução financeira do Termo de Compromisso 0402201-32/2012/MI/Caixa, em montante de R$ 1.807.500,33, visto que a Caixa atestou a execução contratual dos serviços de gerenciamento, supervisão e fiscalização das obras no montante de apenas R$ 216.933,87 (peça 30) , não havendo comprovação da efetiva e integral prestação de outros serviços no período contratual, contrariando o princípio da economicidade e o art. 66 da Lei 8.666/1993, além dos arts. 62 e 63 da Lei 4.320/1964.
57.	Conforme informado pela Seinfra/AL (peça 175, p. 1-2) , durante a fiscalização ocorrida, os Relatórios Mensais de Acompanhamento das obras foram encaminhados de forma incompleta. Por meio de sua resposta a oitiva, foram encaminhados 31 Relatórios Mensais (peças 161-171) , bem como os boletins de medições referentes à 1ª Etapa do Termo de Referência (peças 143-159) , retratado abaixo. Segundo a BBL (peça 104, p. 6) e conforme o Boletim de Medição 33 (peça 34) , o montante medido e pago pela Seinfra/AL, referente aos serviços de gerenciamento da Meta 01 - Bacia Leiteira, totalizou R$ 2.024.434,20.
	Relatórios de Acompanhamento BBL
	Contrato Gerenciamento BBL
Medições 1ª Etapa 

	RA
	Período
	
	1
	mai/14
	Medição
	Valor R$
	Período

	2
	jun/14
	1
	   216.933,87 
	08/04/2014 a 07/06/2014

	3
	jul/14
	2
	  101.103,06 
	08/06/2014 a 07/07/2014

	4
	ago/14
	3
	   101.103,06 
	08/07/2014 a 07/08/2014

	5
	set/14
	4
	   101.103,06 
	08/08/2014 a 07/09/2014

	6
	out/14
	5
	   101.103,06 
	08/09/2014 a 07/10/2014

	7
	nov/14
	6
	   101.103,06 
	08/10/2014 a 07/11/2014

	8
	dez/14
	7
	   101.103,06 
	08/11/2014 a 07/12/2014

	9
	jan/15
	8
	     75.981,08 
	08/12/2014 a 07/01/2015

	10
	fev/15
	9
	     83.697,87 
	08/01/2015 a 07/02/2015

	11
	mar/15
	10
	     62.404,79 
	08/02/2015 a 07/03/2015

	12
	ago/15
	11
	     62.404,79 
	08/03/2015 a 07/04/2015

	13
	set/15
	15
	     41.179,25 
	01/08/2015 a 31/08/2015

	14
	out/15
	16
	     46.729,17 
	01/09/2015 a 30/09/2015

	15
	nov/15
	17
	     46.729,17 
	01/10/2015 a 31/10/2015

	16
	dez/15
	18
	     41.179,25 
	01/11/2015 a 30/11/2015

	17
	jan/16
	19
	     46.729,17 
	01/12/2015 a 31/12/2015

	18
	nov/16
	20
	    22.815,97 
	21/11/2016 a 30/11/2016

	19
	dez/16
	21
	     50.540,44 
	01/12/2016 a 31/12/2016

	20
	jan/17
	22
	     55.946,95 
	01/01/2017 a 31/01/2017

	21
	fev/17
	23
	     52.941,24 
	01/02/2017 a 28/02/2017

	22
	mar/17
	24
	     61.324,99 
	01/03/2017 a 31/03/2017

	23
	abr/17
	25
	     51.104,12 
	01/04/2017 a 30/04/2017

	24
	mai/17
	26
	     56.505,68 
	01/05/2017 a 31/05/2017

	25
	jun/17
	27
	     53.755,17 
	01/06/2017 a 30/06/2017

	26
	jul/17
	28
	     53.452,58 
	01/07/2017 a 31/07/2017

	27
	ago/17
	29
	     53.452,58 
	01/08/2017 a 31/08/2017

	28
	set/17
	30
	     47.816,43 
	01/09/2017 a 30/09/2017

	29
	out/17
	31
	     58.549,44 
	01/10/2017 a 31/10/2017

	30
	nov/17
	32
	     45.821,39 
	16/09/2017 a 30/11/2017

	31
	dez/17
	33
	29.820,24
	01/12/2017 a 31/12/2017

			Total Pago
	2.024.433,99
	
57.	A Cláusula Sexta (Do pagamento e Medições) do Contrato 14/2014 (peça 29) , especifica que os pagamentos deveriam ser efetuados com base em etapas de serviços efetivamente executados no período.
58.	O Termo de Referência da Concorrência 39/2013 (peça 38) , integrante do Contrato 14/2014, bem como os Relatórios de Acompanhamento elaborados pela BBL (peças 161-171) demonstram a diversidade e a complexidade das atividades a serem desenvolvidas nos trabalhos de gerenciamento, supervisão e fiscalização da execução das obras pela contratada, abrangendo:
acompanhamento da programação físico-financeira, do macroplanejamento do gerenciamento e o controle da adequabilidade das necessidades das obras;
Análise dos métodos construtivos e sua adequabilidade à qualidade e prazos das obras;
Programar os serviços de suporte de engenharia - controles tecnológicos, ensaios laboratoriais, sondagens e serviços de campo de topografia, de fundações e estruturas e de geotecnia;
Dar apoio às atividades desenvolvidas em processos de desapropriações, de licenciamentos especiais (rodovias, ferrovias e cursos d'água) e ambientais;
Elaboração diária das memórias de cálculos dos serviços em execução pelas Construtoras, visando o controle sistemático e a otimização das medições mensais; 
Analisar e verificar toda a documentação a ser apresentada pelas construtoras;
Acompanhar o recebimento parcial e total, provisório e definitivo das obras;
Acompanhamento, fiscalização e controle das dimensões geométricas, os quantitativos de serviços executados pelas Construtoras e do atendimento às normas de qualidade e quantidades referidas nas Especificações Técnicas e demais documentos do Projeto;
Verificar e comparar os quantitativos previstos em contrato em relação ao projeto e as condições dos locais de execução das obras, apresentando balanço mensal após está analise, e ocorrências durante a obra, retratando os atuais e futuros impactos no contrato;
Verificar as possíveis inconsistências entre os objetos das obras contratadas, os projetos e os locais de implantação;
Acompanhamento de todas as etapas das instalações e montagens hidro-eletro-mecânica e de funcionamento dos sistemas equipamentos;
Acompanhamento dos testes de pré-operação dos sistemas;
Controle orçamentário e de custo das obras;
Análise e execução das medições dos serviços realizados pelas Construtoras, compreendendo a execução das memórias de cálculo dos serviços executados e a ratificação das quantidades e preços utilizados;
Atendimento da implantação e utilização do Diário de Obras;
Controle topográfico e tecnológico das obras: acompanhamento, conferência e aprovação dos levantamentos e controles topográficos e dos controles tecnológicos cuja execução é de responsabilidade das Construtoras; 
Elaboração de Relatórios Mensais e Relatórios Específicos das obras;
Elaboração de Pareceres Técnicos sempre que solicitados pela Seinfra;
Elaboração das memórias de cálculo dos serviços executados pelas Construtoras; e
Exigir e zelar pelo cumprimento da legislação, das normas e procedimentos de Segurança, Medicina e Meio Ambiente do Trabalho.
59.	No Termo de Referência determina-se alguns produtos a serem entregues na execução do Contrato 14/2014:
2.5.1.6. DOCUMENTAÇÃO DE INFORMAÇÃO E CONTROLE
Visa a seguinte rotina de atividades a ser exercida pela GERENCIADORA:
Estabelecer normas e procedimentos para tramites e arquivo da documentação enviada e recebida;
Elaboração de Relatórios Mensais e Relatórios Específicos das obras;
Elaboração de Pareceres Técnicos sempre que solicitados pela SEINFRA;
Elaboração das memórias de cálculo dos serviços executados pela (s) CONSTRUTORA (S) .
 (...) 
3. APRESENTAÇÃO DOS RELATÓRIOS
Os Relatórios a seguir serão encadernados em espiral, não se aceitando lombada com garra plástica.
3.1. RELATÓRIOS ESPECÍFICOS
Deverão ser apresentados relatórios específicos contendo resultados das análises dos projetos avaliados e de fases ou etapas relativas à execução das obras. Serão apresentados em 3 (três) vias.
3.2. RELATÓRIOS MENSAIS
Juntamente com as medições mensais e respectivas memórias de cálculo, deverão ser apresentados relatórios de andamento dos trabalhos executados pela GERENCIADORA e CONSTRUTORA (S) no período. Estes Relatórios serão apresentados em 3 (três) vias.
 (...) 
Relatório Mensal de Andamento: Documento de emissão mensal, no qual a Gerenciadora comunica à SEINFRA os trabalhos executados no período e a forma como vem sendo cumprido o Programa de Trabalho. Conterá um resumo padronizado da situação físico do contrato em andamento, de alterações no Cronograma Físico-Financeiro, se houver, e dos serviços como um todo, bem como outras informações básicas. A Gerenciadora também comunicará do andamento físico das obras em execução pela Construtora, à luz do cronograma Físico-Financeiro. Assim como as informações quanto aos serviços executados pela Construtora e sujeitos a medição, cuja elaboração será de responsabilidade da Gerenciadora;
Relatório Específico: Documento a ser produzido pela Gerenciadora, por solicitação da SEINFRA, sobre qualquer assunto relativo à justificativa técnica e/ou andamento dos serviços, além dos que forem estabelecidos com caráter sistemático para efeito de fiscalização e de trabalhos solicitados pela SEINFRA através de Ordens de Serviços específicas;
60.	A Caixa afirma que foi aferido o montante de R$ 216.933,87, o que equivale a 22% dos recursos previstos para a 1ª Etapa, o qual corresponderia a apresentação de quatro Relatórios Mensais de Acompanhamento dos dezoito previstos no Termo de Referência (peça 124, p. 1-2) . Acrescenta que os relatórios também foram aceitos pela fiscalização da Seinfra/AL. Conforme observado, a Caixa utilizou a apresentação do Relatório Mensal de Acompanhamento como parâmetro de aferição em seus acompanhamentos do Termo de Referência. 
61.	A Seinfra/AL também utilizou a apresentação do Relatório Mensal de Acompanhamento como parâmetro de pagamento das medições do Contrato 14/2014 (peças 143-159) .
62.	Não foram apresentados relatórios específicos contendo resultados das análises dos projetos avaliados e de fases ou etapas relativas à execução das obras, bem como Pareceres Técnicos e memórias de cálculo dos serviços executados pelas contratadas.
63.	A jurisprudência desta Corte vem se pronunciando no sentido de condicionar que, em contratações de serviços de supervisão, fiscalização ou gerenciamento de obras, os pagamentos devam estar estritamente atrelados a produtos entregues ou resultados alcançados, os quais devem ser previamente definidos em bases compreensíveis, tangíveis, objetivamente observáveis e comprováveis, com níveis esperados de qualidade da prestação do serviço e respectivas adequações de pagamento (a exemplo do Acórdão 508/2018-TCU-Plenário, da relatoria do Ministro Benjamin Zymler) . 
64.	Portanto, os pagamentos devem ser atrelados à apresentação dos elementos que comprovem a efetiva prestação dos serviços para cada uma das atividades desenvolvidas no período, previstas no Termo de Referência e no Contrato 14/2014, não devendo se limitar à apresentação de Relatórios Mensais de Acompanhamento.
65.	De outro lado, segundo a Caixa (peça 124, p. 1-2) , de acordo com a Portaria Interministerial MPOG 130/2013, o montante aprovado para o Gerenciamento relativo à 1ª Etapa do Termo de Compromisso celebrado foi de R$ 989.512,12, conforme abaixo, portanto, este seria o valor máximo a ser liberado a Gerenciadora referente a 1ª Etapa:
	Etapas e valores aprovados 1ª Etapa (R$) 
	DESEMBOLSOS (Portaria MPOG 130/2013) 

		1º (30%) 
	2º (40%) 
	3º (30%) 

	Obras - Contrato 31/2000 (SVC) 
	46.112,484,32
	13.833.739,30
	18.444.965,73
	13.833.739,30

	Gerenciamento -Contrato 14/2014 (BBL) (2% sobre o valor da obra) 
	989.512,12
	296.863,63
	395.804,85
	296.863,63

		47.101.976,44
	14.130.592,93
	18.840.790,58
	14.130.592,93

66.	De mesmo modo quanto ao tema, o TCU salienta em sua jurisprudência que os pagamentos relativos aos serviços gerenciamento, supervisão e fiscalização, como os do Contrato 14/2014, devem ser realizados observando-se o avanço físico da etapa ou meta do empreendimento. Para tanto, vem estabelecendo que, em contratações de serviços de supervisão, fiscalização ou gerenciamento de obras, deverá constar cláusula contratual ou elemento na matriz de riscos prevista no art. 42, inciso X, da Lei 13.303/2016 que preveja a diminuição ou supressão da remuneração da contratada, nos casos, ainda que imprevistos, de enfraquecimento do ritmo das obras ou de paralisação total, de forma a se manter o equilíbrio econômico-financeiro dos referidos contratos durante todo o período de execução do empreendimento (a exemplo do Acórdão 508/2018-TCU-Plenário, da relatoria do Ministro Benjamin Zymler) .
67.	A Tabela 1 abaixo, apresenta os valores e percentuais pagos pela Seinfra/AL e atestados pela Caixa das Etapas e Contratos do Termo de Compromisso 402201-32/2012/MI/Caixa. Conforme Quadro de Composição do Investimento (QCI) mais atual do empreendimento (peça 35) , os valores aprovados para as despesas com gerenciamento são de R$ 989.512,12, para 1ª Etapa, de R$ 563.574,73, para 2ª Etapa, e, de R$ 701.212,06, para 3ª Etapa.
Tabela 1 - Visão Geral das Etapas e Contratos do Termo de Compromisso 402201-32/2012/MI/Caixa
	Etapas e valores (R$) 
	Pago pela Seinfra/AL
	Atestado pela Caixa
	Situação atual

	1ª 
	Adutoras e três estações elevatórias
	Paralisada em 15/9/2017 e sem funcionalidade

		47.101.976,44
	43.922.229,99 (93,25%) 
	31.952.642,18 (67,84%) 
	
		Obras - Contrato 31/2000 (SVC) 
	46.112,484,32
	42.932.717,87 (93,10 %) 
	31.735.708,31 (68,82%) 
	
		Gerenciamento -Contrato 14/2014 (BBL) 
	989.512,12
	989.512,12 (100%) 
	216.933,87
 (21,92%) 
	
	2ª 
	Estação de Tratamento de Água (ETA) e reservatórios
	Paralisada em 17/4/2019 e sem funcionalidade

		28.641.783,07
	9.948.945,16 (34,74%) 
	1.087.269,06 (3,80%) 
	
		Obras - Reservatório emergencial - Contrato 04/2015 (Engemat) 
	1.594.567,70
	1.594.567,70 (100%) 
	1.087.269,06 (68,20%) 
	
		Obras - ETA e 14 reservatórios - Contrato 33/2017 (Telesil) 
	26.483.640,64
	7.790.802,73 (29,42%) 
	-
	
		Gerenciamento -Contrato 14/2014 (BBL) 
	563.574,73
	563.574,73 (100%) 
	-
	
	3ª 
	Instrumentação e automação, elétrico e hidráulico
	Paralisada aguardando aprovação projeto executivo pela Casal e Caixa

		22.025.306,30
	471.347,35 (2,14%) 
	-
	
		Obras - Contrato 10/2018 (Cápua) 
	21.324.094,24
	-
	-
	
		Gerenciamento -Contrato 14/2014 (BBL) 
	701.212,06
	471.347,35 (67,22%) 
	-
	
	Empreendimento 
	Empreendimento
	O contrato de gerenciamento está paralisado desde 1/3/2018

		97.769.065,81
	54.342.522,50 (55,60%) 
	33.039.911,24 (33,80%) 
	
		Obras 
	95.514.786,90
	54.342.522,50 (56,90%) 
	31.952.642,18 (33,45%) 
	
		Gerenciamento 
	2.254.298,91
	2.254.298,91 (89,80%) 
	216.933,87
 (9,62%) 
	
	Saldo para Adequação junto à Caixa1
	16.662.322,19
			
	Valor total
	114.431.388,00
	54.342.522,50 (47,50%) 
	33.039.911,24 (28,90%) 
	
Fonte: Elaboração própria, com base no Quadro de Composição do Investimento (peça 35) , nos RAEs da Gigov/ME (peças 30 a 33) , nos boletins de medição 33 da BBL (peça 34) e 19 da Telesil (peça 36) .
Nota1:  O saldo para adequação junto à Caixa foi calculado em função dos valores não alocados em contratos firmados pela Seinfra/AL. Esse saldo difere do constante do QCI da Caixa Econômica Federal em função do controle sobre os preços contratados efetuado pela Gigov/ME, que aprovou a planilha dos contratos 33/2017 e 10/2018 com ajustes de valores, sendo que os aditivos de readequação ainda não foram providenciados pela Seinfra/AL.
68.	Como já mencionado anteriormente, segundo a BBL (peça 104, p. 6) e conforme BM 33 (peça 34) , o montante medido e pago pela Seinfra/AL, referente aos serviços de gerenciamento da Meta 01 - Bacia Leiteira, totalizou R$ 2.024.434,20, portanto, considerando a jurisprudência do TCU, os valores previstos no Quadro de Composição do Investimento (QCI) (peça 35) , e, que a Caixa atestou o percentual de execução da Meta 01 - Bacia Leiteira de 67,84%, teríamos o montante pago indevidamente de R$ 1.353.148,97, no entanto, considerando que não foram apresentados todos os elementos que comprovam a efetiva prestação dos serviços para as atividades previstas no Termo de Referência e no Contrato 14/2014, não devendo se limitar à apresentação de Relatórios Mensais de Acompanhamento, bem como os pagamentos indevidos já identificados, propomos:
68.1.	Determinar à Sinfra/AL e à Caixa, com fundamento no inciso I do artigo 43 da Lei 8.443/1992, c/c o art. 250, II, do Regimento Interno/TCU, e, no art. 4º, I, da Resolução-TCU 315, de 2020, que, no prazo de 60 dias, adote as medidas administrativas necessárias para comprovação da efetiva prestação dos serviços referentes ao Contrato 14/2014, e, bem como, se for o caso, para recomposição dos recursos à conta vinculada ao Termo de Compromisso, decorrente pagamentos indevidos dos serviços de supervisão e gerenciamento da execução contratual, de acordo com o Quadro de Composição do Investimento (QCI) aprovado e Termo de Compromisso 0402201-32/2012/MI/Caixa, consoante o disposto no princípio da economicidade, ao art. 66 da Lei 8.666/1993, e aos arts. 62 e 63 da Lei 4.320/1964;
68.2	Dar ciência à Seinfra/AL, ao Ministério do Desenvolvimento Regional (MDR) e à Caixa, com fundamento no art. 9º, I, da Resolução-TCU 315, de 2020, que os critérios de pagamentos para os serviços de supervisão e gerenciamento de obras de construção devem prever a entrega de produtos ou de resultados alcançados, os quais devem ser previamente definidos em bases compreensíveis, tangíveis, objetivamente observáveis e comprováveis, com níveis esperados de qualidade da prestação do serviço e respectivas adequações de pagamento, evitando-se a previsão de pagamentos por homem-mês ou relacionados à mera permanência de mão de obra ou disponibilização de equipamentos, consoante o disposto no art. 28 e Anexo V da IN-MPDG 5/2017, e, na jurisprudência do TCU, a exemplo dos Acórdão 84/2020-TCU-Plenário, da relatoria do Ministro Bruno Dantas e 508/2018-TCU-Plenário, da relatoria do Ministro Benjamin Zymler.
c) Ausência de providências para a retomada das obras e serviços da primeira etapa do Sistema Adutor da Bacia Leiteira de Alagoas, que se encontram paralisadas desde 15/9/2017 e sem previsão de reinício, conforme reportado por meio do Ofício 306/2019-SEINFRA/AL-GS, de 18 de julho de 2019, situação que pode indicar gestão deficiente dos recursos públicos federais confiados à Seinfra/AL e que pode comprometer a funcionalidade do empreendimento, o que pode indicar afronta ao art. 37, caput, da Constituição Federal e descumprimento da obrigação assumida na cláusula terceira, item 3.2, alíneas "a" e "p", do Anexo ao Termo de Compromisso 0402201-32/2012/MI/Caixa (subitem b.3) . 
Secretaria de Estado de Infraestrutura em Alagoas (Seinfra/AL) 
69.	Em resposta ao Ofício 372/2019-TCU/SeinfraCOM (peça 85) , a Seinfra/AL informou que (peça 175, p. 3) :
Consoante mencionado pela Superintendência de Obras, a paralisação das obras e serviços referentes a primeira etapa do Sistema Adutor da Bacia Leiteira de Alagoas foi ocasionada pela necessidade de incluir na planilha originária os serviços de instalações elétricas das subestações nas estações elevatórias dos municípios de Santana do Ipanema, Poço das Trincheiras e no Povoado Agreste, os quais não foram oportunamente previstos. Como tal ajuste necessita da prévia aprovação pela concessionária de energia elétrica, o que demanda tempo. Nesse ínterim constatou-se que o contrato referente a primeira etapa não estava mais vigente.
Referida constatação fora efetuada após a abertura de processo administrativo objetivando uma consulta a Procuradoria Geral do Estado com o intuito de unificar os entendimentos existentes. Ao final, entendeu-se que as ordens de paralisação não tinham o condão de suspender os prazos de vigência dos contratos, conforme Despacho PGE-PLIC-CD 2255/2019 anexo. Em vista do exposto, acatando o entendimento da PGE/AL, fora reconhecida por este Secretário, através do despacho anexo, datado de 18/9/2019, a extinção dos contratos que estavam nessa situação, incluindo o Contrato de 31/2000 CPUAL, cujo objeto é a execução dos serviços referentes a primeira etapa.
Atualmente, esta Secretaria está tomando as providências no sentido de efetuar o recebimento parcial da obra por parte da Comissão de Recebimento de Obras, elaboração do projeto do remanescente e posterior licitação para conclusão.
Análise
70.	As obras do Sistema Adutor da Bacia Leiteira de Alagoas - Linha Tronco e Municípios, objeto do Termo de Compromisso 0402201-32/2012/MI/Caixa, foram divididas em etapas interdependentes e que não possuem autonomia plena se concluídas isoladamente, as quais se encontram paralisadas, sem estimativa de retomada e sem funcionalidade de todo o empreendimento, situação que representa indício de gestão deficiente dos recursos públicos federais, em afronta ao art. 37, caput, da Constituição Federal (princípio da eficiência) , e à cláusula terceira, item 3.2, alíneas "a", "p", "q" e "t" do Anexo ao Termo de Compromisso 0402201-32/2012/MI/Caixa (peça 26, p. 2) .
71.	A execução das obras do Sistema Adutor da Bacia Leiteira - Linha Tronco e Municípios, abrange o montante de R$ 114.431.388,00 (data-base de dezembro/2012) , dos quais R$ 54.342.522,50 (47,50%) já foram pagos, conforme Tabela 1, constante do parágrafo 65 desta instrução.
72.	A 1ª Etapa, Contrato 31/2000-CPL/AL (peça 45) , celebrado com a empresa SVC, no valor de R$ 46.112.464,32, tem como objeto a execução de um conjunto de adutoras e de três estações elevatórias, o qual foi paralisado em 15/9/2017 (peça 68, p.12) .
73.	A 2ª Etapa, Contrato 33/2017 (peça 46) , celebrado com a empresa Telesil, no valor de R$ 27.000.000,00, tem como objeto a execução de obras e serviços relativos ao Reforço e Ampliação do Sistema de Abastecimento de Água da Bacia Leiteira, era composta de uma ETA (Estação de Tratamento de Água) , situada no Município de Olho D'Água das Flores/AL, e, mais 14 reservatórios de água a serem construídos em diversos Municípios do Sertão Alagoano. Este contrato foi paralisado em 17/4/2019 (peça 103, p.211) .
74.	A 3ª Etapa, Contrato 10/2018-CPL/AL (peça 47) , celebrado com a empresa Cápua, no valor de R$ 21.324.094,24, tem como objeto a execução de obras de Instrumentação e Automação, Elétrico e Hidráulico do Sistema de Bombeamento de Pão de Açúcar e Instrumentação e Automação da ETA de Olho d'água das Flores. Este contrato foi paralisado em 25/9/2018 (peça 102, p.2) .
75.	Como o empreendimento busca dotar a região de água tratada, só esse objetivo já implica a dependência da funcionalidade do empreendimento com sua segunda etapa, em que se prevê a construção da ETA. Além disso, os reservatórios previstos nessa segunda etapa serão alimentados por adutoras previstas na primeira etapa, o que também demonstra a interdependência entre elas.
76.	Assim, acaso concluída como projetada a primeira etapa (adução) , se não houver a conclusão da segunda etapa (tratamento e reservação) , o sistema não terá funcionalidade, pois dependerá de uma outra intervenção para realizar as interligações necessárias. Tampouco atenderá ao objetivo proposto, que é o de fornecer água tratada para a região. Vale salientar, que a 1ª Etapa (peça 72) foi aprovada sem os indispensáveis componentes das instalações elétricas das estações elevatórias e suas interligações.
77.	A conclusão da segunda etapa, de igual modo, não terá funcionalidade sem a conclusão da primeira etapa, pois não haveria meios de se levar água tratada para os novos reservatórios. Também aqui haveria necessidade de intervenção adicional, não prevista no projeto, para realizar a interligação dos novos reservatórios a reservatórios eventualmente existentes nos respectivos locais.
78.	No caso da terceira etapa, a Gigov/ME admite uma dependência parcial com serviços da primeira e da segunda etapas, considerando que a instrumentação e automação elétrica e hidráulica da captação, no município de Pão de Açúcar, não sofreria impacto sem a primeira e a segunda etapas executadas, existindo a dependência, por outro lado, na automação e instrumentação da Estação de Tratamento de Água (ETA) e na distribuição de água tratada.
79.	Um outro aspecto a destacar com relação ao planejamento das etapas do empreendimento diz respeito às prioridades de sua execução.
80.	As informações colhidas pela equipe de fiscalização em reunião na Seinfra/AL, em 1/8/2019 (peça 79) , com o Sr. Jorge Briseno Torres, Gerente de Desenvolvimento Operacional (Gedop) da Companhia de Saneamento de Alagoas (Casal) , futura operadora do sistema, expressou a necessidade de uma intervenção imediata na estação de captação e bombeamento em Pão de Açúcar, considerando que os equipamentos hoje existentes são muito antigos e de difícil reposição, devendo, em sua análise, ter sido esse o primeiro ponto a ser enfrentado no empreendimento, já que todo o sistema depende da captação e bombeamento na cidade de Pão de Açúcar/AL, incluindo o sistema atualmente em operação, que segue em risco. Relatou, ainda, diversos problemas com falhas no fornecimento de energia elétrica em Pão de Açúcar/AL em função do tipo de partida elétrica, direta, das bombas existentes (cujo sistema será substituído por inversores elétricos) .
81.	Essa precariedade do sistema de captação é confirmada pela Gigov/ME, conforme PA-Gigov/ME 0499/2019, peça 67, em que são mostradas fotografias da "situação crítica das unidades da captação e bombeamento da adutora bruta que tem origem no Rio São Francisco no município de Pão de Açúcar/AL", afirmando-se ainda: "As bombas da EB-1 e EB-2 tem mais de 20 anos de idade e encontram-se bastante deterioradas pelo tempo, apresentando vazamentos abundantes".
82.	A execução dessa troca de equipamentos de bombeamento na captação, além de solucionar um ponto crítico da operação de todo o sistema, já traria funcionalidade ao sistema coletivo hoje existente e operado pela Casal. No entanto, foi deixada para a terceira etapa do empreendimento, a última a ser iniciada, o que é indício de falta de prioridade em relação ao ponto mais crítico do sistema.
83.	Ademais, a 1ª Etapa, Contrato 31/2000-CPL/AL (peça 45) , com percentual de execução de 93,25%, está paralisada desde 15/9/2017, sem que a Seinfra/AL tenha adotado medidas efetivas para a retomada da etapa dando funcionalidade e benefício social ao trecho.
84.	 Após provocação do TCU, em novembro de 2019 (peça 175, p. 3) , a Seinfra/AL informou que estaria tomando as providências no sentido de efetuar o recebimento parcial da obra por parte da Comissão de Recebimento de Obras, elaboração do projeto do remanescente e posterior licitação para conclusão, contudo não estabeleceu prazos para as atividades. 
85.	Aliado ao fato de que os investimentos já executados podem estar deteriorados e se tornar inservíveis para uma futura aplicação, considerando que não se encontram em operação desde o início de sua construção, 9/1/2014 (peça 161, p. 10) . Tais fatos, juntamente com o montante de recursos ora aplicados sem que haja funcionalidade do empreendimento, demonstram a ausência de capacidade de gestão na execução do empreendimento por parte da Seinfra/AL.
86.	Nesse cenário, importante registrar a responsabilidade do MDR e da Caixa na fiscalização físico-financeira das atividades referentes ao Termo de Compromisso, bem como da sua faculdade de assumir ou de transferir a responsabilidade da execução do empreendimento, no caso de sua paralisação, conforme item 10.2 do Termo de Compromisso 0402201-32/2012/MI/Caixa: 
10.2 - É prerrogativa da União, por intermédio do Gestor do Programa e da COMPROMITENTE, promover a fiscalização físico-financeira das atividades referentes ao Termo de Compromisso, bem como, conservar, em qualquer hipótese, a faculdade de assumir ou transferir a responsabilidade da execução da obra/serviço, no caso de sua paralisação ou de fato relevante que venha a ocorrer.
87.	Diante do exposto, considerando que as obras do Sistema Adutor da Bacia Leiteira de Alagoas - Linha Tronco e Municípios, objeto do Termo de Compromisso 0402201-32/2012/MI/Caixa se encontram paralisadas, sem estimativa de retomada, sem funcionalidade e sem condições da consecução do benefício social esperado pelo convênio; que foram divididas em etapas interdependentes e que não possuem autonomia plena se concluídas isoladamente; com projetos aprovados sem interligações e componentes das instalações elétricas das estações elevatórias; que não priorizou pontos críticos do sistema atual, e, que podem estar deteriorados e inservíveis para uma futura aplicação; tais fatos constituem violação aos princípios da eficiência e da economicidade e indícios de gestão deficiente dos recursos públicos federais, em afronta ao art. 37, caput, da Constituição Federal (princípio da eficiência) , e à cláusula terceira, item 3.2, alíneas a", "p", "q" e "t" do Anexo ao Termo de Compromisso 0402201-32/2012/MI/Caixa.
88.	Para tanto, considerando a situação acima relatada, suscita-se que ações necessárias com vistas a retomada das obras, especialmente com vistas a dar funcionalidade e a consecução do benefício social esperado pelo Sistema Adutor da Bacia Leiteira - Linha Tronco e Municípios, objeto do Termo de Compromisso 0402201-32/2012/MI/Caixa, devam ser planejadas e coordenadas pelo MDR/Caixa com a Seinfra/AL, de modo a permitir um acompanhamento mais próximo em relação à execução do empreendimento, ou mesmo, caso julgue pertinente, o MDR adotar a hipótese prevista no item 10.2 do Termo de Compromisso 0402201-32/2012/MI/Caixa, assunção ou transferência da responsabilidade da execução do empreendimento. Nesse sentido, faz-se necessário o estabelecimento de plano de ação e acompanhamento do TCU, ora posposto por meio de determinação ao Ministério do Desenvolvimento Regional (MDR) , à Caixa e à Seinfra/AL, nos termos do § 3º do art. 7º da Resolução-TCU 315, de 2020, que, no prazo de 60 dias, elaborem conjuntamente e apresentem a este Tribunal a este Tribunal, um planejamento das ações com vistas a retomada das obras, a fim de dar funcionalidade e a consecução do benefício social esperado pelo Sistema Adutor da Bacia Leiteira - Linha Tronco e Municípios, objeto do Termo de Compromisso 0402201-32/2012/MI/Caixa, inclusive quanto ao cronograma, às fontes de recursos e às tratativas junto à Casal, consoante o disposto nos arts. 37, caput, e 70 da Constituição Federal (princípio da eficiência e economicidade) , e às Cláusulas Terceira, item 3.1, e Décima, item 10.2 do Anexo ao Termo de Compromisso 0402201-32/2012/MI/Caixa, medida esta cujo cumprimento será verificado pelo TCU.
89.	Convém registrar que o prazo de sessenta dias para elaboração do plano de ação mostra-se razoável para envio do plano de ação para o Tribunal, oportunidade na qual os gestores apresentarão as medidas e os correspondentes prazos para implementação necessários para solução dos problemas apontados. Entende-se que um prazo superior pode potencializar o risco do não aproveitamento dos serviços já executados, especialmente dos equipamentos já instalados ou adquiridos. 
d) Emissão de Laudo de Análise Técnica de Engenharia (LAE) , no âmbito do Termo de Compromisso 0402201-32/2012/MI/Caixa, em que se atesta a viabilidade da primeira etapa do Sistema Adutor da Bacia Leiteira de Alagoas, quando a planilha orçamentária dessa etapa não previu os bens e serviços relativos às instalações elétricas das estações elevatórias projetadas, o que compromete a viabilidade e a funcionalidade da etapa, cujas obras foram interrompidas em 15/9/2017 por essa razão, conforme afirmou a Secretaria de Estado de Infraestrutura de Alagoas (Seinfra/AL) , por meio do Ofício 306/2019-SEINFRA/AL-GS, de 18 de julho de 2019, situação que pode indicar infração ao disposto nos itens 3.3.14.2 e 3.3.10.12 da norma "AE 099 008" da Caixa Econômica Federal, além de violação ao princípio da eficiência, previsto no art. 37 da Constituição Federal (Subitem b.4) 
Gerência Executiva e Negocial de Governo da Caixa Econômica Federal em Alagoas (Gigov/ME) 
89.	Em resposta ao Ofício 377/2019-TCU/SeinfraCOM (peça 89) , em suma, a Caixa informou que (peça 124, p. 6-11) :
89.1		Na planilha encaminhada pela Seinfra/AL para Caixa, em 2013, constavam os itens de fornecimento e montagem de equipamentos e materiais elétricos, e, instalações elétricas, com unidades como "verba", sem composições auxiliares, pela utilização do Contrato 31/2000-CPL/AL, a qual obteve parecer com manifestação desfavorável, uma vez que as divergências de quantitativos e os sobrepreços resultariam na necessidade da celebração de termo aditivo ao Contrato 31/2000-CPL/AL (peça 124, p. 6) .
89.2	Em junho de 2013, por meio de ofício de autorização da Caixa e do MI, o Contrato 31/2000-CPL/AL foi aceito e incorporado ao Termo de Compromisso 0402201-32/2012/MI/Caixa, continuando-se a análise dos preços e serviços (peça 124, p. 6) .
89.3	Em julho de 2013, a Caixa solicitou à Seinfra/AL a apresentação dos projetos básicos estruturais e elétricos, bem como a declaração de viabilidade de fornecimento/capacidade de atendimento de energia elétrica para as Estações elevatórias e ETA (peça 124, p. 7) .
89.4	Posteriormente, a Seinfra/AL enviou oficio informando que os projetos complementares, incluídos nestes os estruturais e elétricos, seriam desenvolvidos após a licitação das obras e seriam entregues à Caixa antes do início da implantação, e, encaminhou planilha sem constar os referidos itens, a qual foi aprovada pela Caixa (peça 124, p. 7-8) .
89.5	Em novembro de 2013, a Procuradoria do estado de Alagoas se posicionou favorável sobre a legalidade do 6º Termo Aditivo do Contrato 31/2000-CPL/AL, adequando-se a planilha aprovada pela Caixa (peça 124, p. 8) .
89.6	Diante dos fatos descritos, das documentações apresentadas e dos compromissos firmados pela Seinfra/AL de que os projetos elétricos estariam prontos tempestivamente, a Caixa se manifestou pela aprovação, viabilidade e funcionalidade da 1ª Etapa, por meio do Laudo de Análise de Engenharia, de 23/12/2013, sem a inclusão dos serviços elétricos (peça 124, p. 8-9) .
89.7	A Caixa cita itens do Normativo AE 099 008 para justificar suas decisões, entre os quais menciona o item 3.3.8.1, para afirmar que na vistoria final da 1ª Etapa do Termo de Compromisso, a Caixa verificaria se foram cumpridos todos os serviços/metas necessários para a caracterização da funcionalidade da etapa (peça 124, p. 10) .
89.8	A Caixa conclui discordando da afirmação da Seinfra/AL, quanto à paralisação das obras da 1ª Etapa pela ausência de projetos elétricos, pois o Tomador teria tido um período de, no mínimo, um ano para conclusão desses projetos elétricos de apenas três elevatórias de pequeno porte, transcrevendo os eventos ocorridos neste período (peça 124, p. 10-11) .
Análise
90.	A ausência dos bens e serviços relativos às instalações elétricas das estações elevatórias projetadas comprometeu a viabilidade e a funcionalidade da etapa e o fato de que esses serviços integram o mínimo necessário à sua execução são indicativos de que os LAEs emitidos pela Gigov/ME (peças 70 e 71) para a primeira etapa do empreendimento não atenderam ao disposto nos itens 3.3.14.2 e 3.3.10.12 da norma interna da Caixa AE-099008 (peça 73) .
91.	Registre-se que, com relação à primeira etapa do empreendimento, constam dois Laudos de Análise Técnica de Engenharia (LAE) emitidos pela Caixa Econômica Federal. O primeiro LAE (peça 70) é datado de 23/12/2013, aprovando o projeto no valor total de R$ 50.465.113,33, enquanto que o segundo LAE (peça 71) foi emitido em 30/4/2014 e ajustou o valor da etapa para R$ 47.185.198,84, em virtude da desoneração da folha. O Responsável pela emissão dos dois Laudos é o Sr. Clebenilson da Costa Araújo, Engenheiro Civil, matrícula 112.870-7.
92.	Em ambos os LAEs, a Gigov/ME da Caixa afirma que os projetos apresentados permitem a execução/mensuração do empreendimento (item 5.2) , que não há indefinição relativa aos serviços elencados nos memoriais descritivos apresentados (item 6.1) e que as especificações técnicas permitem a execução/mensuração do empreendimento (item 6.3) .
93.	No entanto, uma leitura da planilha orçamentária da primeira etapa (peça 72) é suficiente para perceber que a Gigov/ME aprovou a etapa do empreendimento sem os indispensáveis componentes das instalações elétricas das estações elevatórias.
94.	A Caixa admitiu que, diante dos fatos descritos, das documentações apresentadas e dos compromissos firmados pela Seinfra/AL de que os projetos elétricos estariam prontos tempestivamente, a Caixa se manifestou pela aprovação, viabilidade e funcionalidade da 1ª Etapa, por meio do Laudo de Análise de Engenharia, de 23/12/2013, mesmo sem a inclusão dos serviços elétricos (peça 124, p. 8-9) .
95.	A norma interna da Caixa Econômica Federal AE-099008 (Engenharia - Análise e Acompanhamento - Operações de Repasse) , estabelece em seu item 3.3.14.2 que o "LAE contém manifestação conclusiva sobre a viabilidade técnica da intervenção, observados os critérios indicados no item 3.3.4.1 deste MN" (peça 73, p. 27) .
96.	O item 3.3.4.1 do referido normativo, por sua vez, informa que uma intervenção é viável pela Caixa quando atende aos seguintes critérios: enquadramento, titularidade, adequação do local de intervenção, funcionalidade, exequibilidade técnica, adequação de custos, cronograma e verificação de licenças, outorgas e autorizações.
97.	O referido normativo dispõe ainda, em seu item 3.3.10.12 do método de verificação de orçamentos, constando dez etapas sequenciais que devem ser verificadas com os respectivos critérios de aceitação. No que interessa à presente análise, tem-se que a primeira etapa, que consiste na "verificação da descrição e sequência de itens agrupadores e de serviços do orçamento", possui o critério de aceitação "1.a) : Que os serviços mínimos necessários à execução da intervenção estejam previstos" (peça 73, p. 22) .
98.	Ressalta-se que a Gigov/ME nas análises preliminares de engenharia já apontava, em 27/5/2013, para a necessidade de se sanarem diversas pendências técnicas, entre elas a necessidade de incluir nas especificações técnicas "os materiais / equipamentos hidráulicos, mecânicos e elétricos (tubulações, bombas, quadros de comando/medição, etc.) " e a necessidade de apresentarem "os projetos básicos estruturais e elétricos das intervenções" (peça 74, p.2) .
99.	Em novo expediente, datado de 12/7/2013, a então Gidur/ME, atual Gigov/ME, manifestou-se contrariamente à aceitação da planilha do Contrato 31/2000-CPL/AL, dentre outros motivos, por restarem pendentes "vários serviços essenciais à execução das obras, tais como: (...) , obras civis de instalações elétricas e hidro sanitárias, subestações, quadros de comando, etc.;" (peça 74, p.7) .
100.	No entanto, a partir de 30/10/2013, conforme peça 74, p. 57, não houve mais alusão a pendências sobre projetos e materiais/equipamentos elétricos, subestação, quadros de comando etc.
101.	Conforme normativos citados, a Caixa não deveria se manifestar pela aprovação, viabilidade e funcionalidade da 1ª Etapa, por meio do Laudo de Análise de Engenharia, de 23/12/2013, sem a inclusão desses serviços elétricos.
102.	Ainda que fosse possível, a apresentação dos projetos elétricos não desenvolvidos deveria ser colocada como condicionante antes de qualquer liberação de recursos, no entanto, a exigência de apresentação destes projetos não foi mais solicitada e/ou não foi condicionante a novas liberações durante toda a implantação da 1ª Etapa.
103.	Ademais, a 1ª Etapa, Contrato 31/2000-CPL/AL (peça 45) , na qual foram aplicados R$ 43.922.229,99 (93,25%) , está paralisada desde 15/9/2017, sem funcionalidade e, por consequência, sem a consecução do benefício social esperado pelo Termo de Compromisso 0402201-32/2012/MI/Caixa. Aliado ao fato de que não há informações sobre o estado de conservação dos investimentos realizados, pois, considerando que não se encontram em operação desde o início de sua construção, 1ª Etapa, 9/1/2014 (peça 161, p. 10) , podem estar sendo deteriorados e podem se tornar inservíveis para uma futura aplicação. Nesse contexto, não há como enquadrar a irregularidade como falha formal, ainda mais diante dos vultosos gastos incorridos em virtude dessa conduta. 
104.		A ausência de bens e serviços relativos às instalações elétricas das estações elevatórias projetadas comprometeu a viabilidade, a funcionalidade e a consecução do benefício social esperado pelo o convênio, e o fato de que esses serviços integram o mínimo necessário à sua execução, são indicativos de que o LAE emitido pela Gigov/ME para a primeira etapa do empreendimento não atendeu ao disposto nos itens 3.3.14.2 e 3.3.10.12 da norma interna da Caixa AE-099008.
105.	Destaco que a responsabilidade dos jurisdicionados perante o TCU é de natureza subjetiva, caracterizada mediante a presença de simples culpa stricto sensu, sendo desnecessária a caracterização de conduta dolosa ou má-fé do gestor para que este seja instado a ressarcir os prejuízos que tenha causado ao erário (Acórdão 9004/2018-TCU-Primeira Câmara, 635/2017-Plenário, 2781/2016-Plenário, dentre outros) .
106.	Neste ponto, cabe ressaltar que a Lei 13.655/2018 introduziu vários dispositivos na Lei de Introdução às Normas do Direito Brasileiro - Lindb, que diretamente alcançam a atividade jurisdicional desta Corte de Contas, em especial a atividade de aplicação de sanções administrativas e de correção de atos irregulares.
108.	De acordo com o artigo 28 da Lindb, o agente público responderá pessoalmente por suas decisões ou opiniões técnicas em caso de dolo ou erro grosseiro, sendo, no último caso, o que poderia ser percebido por pessoa com diligência abaixo do normal, consideradas as circunstâncias do negócio.
107.	Dito isso, a jurisprudência do TCU, a exemplo dos Acórdão 2391/2018-TCU-Plenário, rel. Min. Benjamin Zymler, e, 4.447/2020-Segunda Câmara, rel. Min. Aroldo Cedraz, para fins de responsabilização perante esta Corte, considera erro grosseiro como aquele que pode ser percebido por pessoa com diligência abaixo do normal ou que pode ser evitado por pessoa com nível de atenção aquém do ordinário, decorrente de grave inobservância de dever de cuidado. 
108.	Tomando por base tais balizas, compreende-se que os elementos acostados nos autos permitem concluir que o Sr. Clebenilson da Costa Araújo agiu, no mínimo, com culpa grave na emissão de Laudo de Análise Técnica de Engenharia (LAE) , no âmbito do Termo de Compromisso 0402201-32/2012/MI/Caixa, em que se atesta a viabilidade da primeira etapa do Sistema Adutor da Bacia Leiteira de Alagoas, sem prever os bens e serviços relativos às instalações elétricas das estações elevatórias projetadas, os quais comprometeram a funcionalidade e a consecução do benefício social esperado do Sistema Adutor da Bacia Leiteira - Linha Tronco e Municípios, objeto do Termo de Compromisso 0402201-32/2012/MI/Caixa, cujas obras foram interrompidas em 15/9/2017, na qual foram aplicados R$ 43.922.229,99 (93,25%) , investimento este que pode estar sendo deteriorado e pode se tornar inservível para uma futura aplicação. 
109.	Diante do exposto, propomos realizar, com fundamento no art. 43, inciso II, da Lei 8.443/1992, c/c o art. 250, inciso IV, c/c o art. 237, parágrafo único, do RI/TCU, a audiência do Sr. Clebenilson da Costa Araújo, CPF XXX.925.334-XX, para que, no prazo de quinze dias, apresente razões de justificativa pela aprovação de dois Laudos de Análise Técnica de Engenharia (LAE) , o primeiro LAE datado de 23/12/2013, e o segundo LAE datado de 30/4/2014, os quais não contemplam as instalações elétricas das subestações das estações elevatórias da 1ª Etapa do Termo de Compromisso 0402201-32/2012/MI/Caixa, que comprometeram a viabilidade e a funcionalidade da etapa, contrariando norma interna da Caixa AE-099008, o art. 12, inciso II, da Lei 8.666/1993 e art. 2º-A, I, da Lei 11578/2007 que regula os termos de compromissos do PAC.
e) Inclusão no âmbito do Termo de Compromisso 0402201-32/2012/MI/Caixa de uma quarta etapa do empreendimento, referente à execução de adutora entre as localidades de Major Isidoro e Cacimbinhas, prevendo utilização do saldo de R$ 17.595.916,24 ainda não alocado, quando não foi concluída nenhuma das etapas anteriores, estando a primeira delas interrompida, e considerando ainda que essas etapas possuem interdependências e devem ainda consumir parte dos recursos que já se apontam como previstos para essa nova etapa, o que poderá afrontar o princípio da eficiência, previsto no art. 37 da Constituição Federal, e o art. 116, § 3º, inciso II da Lei 8.666/1993 (item b.5) 
Secretaria de Estado de Infraestrutura em Alagoas (Seinfra/AL) 
110.	Em resposta ao Ofício 372/2019-TCU/SeinfraCOM (peças 85) , a Seinfra/AL informou que (peça 175, p. 3) :
Em relação a inclusão de uma Quarta Etapa no Termo de Compromisso 0402201-32/2012/MI/Caixa, importante mencionar que a nova gestão desta Secretaria reanalisou os projetos, identificando a necessidade de priorizar as etapas inicialmente previstas, em virtude da constatação de fatores supervenientes ao início da obra, tais como a necessidade de interligações das redes executadas no contrato 31/2000 com os reservatórios existentes, bem como os reservatórios novos do contrato nº 33/2017. Em vista do exposto, foi encaminhado à Caixa o Ofício 463/2019-SEINFRN AL-GS (anexo) , objetivando a desconsideração do ofício outrora enviado, o qual solicitou a inclusão da Quarta Etapa.
Ministério do Desenvolvimento Regional
111.	Em resposta ao Ofício 373/2019-TCU/SeinfraCOM (peça 86) , o MDR informou que (peça 99, p. 3) :
Não há no âmbito do Contrato Administrativo 66/2012, firmado entre o extinto Ministério da Integração Nacional e a Caixa Econômica Federal (CAIXA) para operacionalização de projetos no âmbito do Programa de Aceleração do Crescimento / PAC-Semiárido / MI, qualquer solicitação de inclusão de uma quarta etapa ao Termo de Compromisso 0402201-32/2012/MI/Caixa nesta SNSH.
Ressaltamos que estamos em contato com a CAIXA para que, em uma eventual solicitação de nova etapa, seja realizada uma avaliação quanto à dependência dessa etapa com as demais e ao andamento das obras das primeiras etapas.
Gerência Executiva e Negocial de Governo da Caixa Econômica Federal em Alagoas (Gigov/ME) 
112.	Em resposta ao Ofício 377/2019-TCU/SeinfraCOM (peça 89) , em suma, a Caixa informou que (peça 124, p. 12) :
Conforme as considerações desse Tribunal de Contas da União, a Seinfra encaminhou para esta Caixa Econômica o Ofício 463/2019-SEINFRA/AL-GS, solicitando a desconsideração do ofício 517/2018 que solicitava a inclusão da 4ª Etapa para o Termo de Compromisso 0402201-32/2012.
Portanto, a Etapa e todos os projetos e documentos protocolados nesta GIGOV/Caixa Econômica serão desconsiderados, ao passo que a Etapa será excluída de todos os sistemas cabíveis.
Análise
113.	Conforme Quadro de Composição do Investimento (QCI) mais atual do empreendimento (peça 35) , haveria um saldo financeiro de R$ 17.595.916,24 do Termo de Compromisso 0402201-32/2012/MI/Caixa para o qual já se planejava o seu uso em uma quarta etapa do empreendimento. Havia previsão dessa quarta etapa (peça 75) e consistia na execução de uma adutora de água tratada entre as localidades de Major Isidoro e Cacimbinhas, já constando o saldo acima referido como previsão orçamentária dessa nova etapa.
114.	Conforme informado (peça 124, p. 12) , a Seinfra/AL solicitou à Caixa que desconsiderasse a inclusão da 4ª Etapa para o Termo de Compromisso 0402201-32/2012, a qual foi acolhida pela GIGOV/Caixa Econômica.
115.	Como visto, a primeira etapa foi interrompida com cerca de 93% de execução financeira, com atestação pela Caixa de cerca de 70%. Para seu reinício, certamente deverão ser necessários novos serviços, em especial, os equipamentos e serviços das instalações elétricas das subestações das estações elevatórias, somados a eventuais refazimentos de serviços não aproveitáveis nessa retomada.
116.	Além disso, na segunda etapa foi observada a necessidade de alteração do projeto do bloco hidráulico da Estação de Tratamento d´Água (ETA) , em razão da constatação da presença de rocha em cota mais rasa que a prevista em projeto, o que deve incrementar o valor do contrato firmado com a empresa Telesil Engenharia Ltda., responsável por sua execução.
117.	Não bastassem os fatos acima, observa-se que o contrato de gerenciamento está paralisado desde 1/3/2018, já tendo consumido cerca de 90% de seus recursos, saldo possivelmente insuficiente para supervisionar cerca de 70% das obras restantes da segunda etapa e a integralidade da terceira etapa.
118.	Nesse passo, o art. 116, § 3º, inciso II, da Lei 8.666/1993, afirma que as parcelas do convênio serão liberadas em conformidade com o plano de aplicação aprovado exceto, entre outros impedimentos, quando houver atrasos não justificados no cumprimento das etapas ou fases programadas e ainda no caso de inadimplemento do executor com relação a outras cláusulas conveniais básicas. Assim, considerando todas as situações aqui elencadas, notadamente o fato de que todas etapas estão no momento paralisadas, entende-se temerária qualquer programação de nova etapa do empreendimento que conte com o saldo de recursos atualmente existente, sem que estejam concluídas os trechos em curso que, como demonstrado, possuem interdependências e devem consumir parcela do saldo financeiro existente, em montante ainda não conhecido. 
119.	Considerando a desistência pela Seinfra/AL da inclusão da 4ª Etapa ao Sistema Adutor da Bacia Leiteira de Alagoas, propomos recomendar ao Ministério do Desenvolvimento Regional (MDR) , à Caixa e à Seinfra/AL, com fundamento no art. 11 da Resolução-TCU 315, de 2020, que, nas solicitações de adequação de projetos em etapas com saldo contratual, antes da proposição de novas etapas ao empreendimento, observe a necessidade de reprogramação e ajustes das etapas anteriores, visando garantir a sua funcionalidade e o alcance do benefício social esperado conveniado.
CONCLUSÃO
120.		Considerando a rejeição das razões de justificativas apresentadas pelo responsável, propõe-se aplicar ao Sr. Maurício Quintella Malta Lessa, CPF XXX.556.334-XX, individualmente, a multa prevista no art. 58, VI, da Lei 8.443/1992, fixando-lhe o prazo de 15 (quinze) dias, a contar da notificação, para que comprove, perante o Tribunal (art. 214, inciso III, alínea "a", do Regimento Interno/TCU) , o recolhimento da dívida ao Tesouro Nacional, atualizada monetariamente desde a data do acórdão que vier a ser proferido até a do efetivo recolhimento, se for paga após o vencimento, na forma da legislação em vigor.
121.	Considerando que as etapas de implantação do empreendimento se encontram paralisadas e sem previsão de retomada, propõe-se dar ciência à Seinfra/AL, ao Ministério do Desenvolvimento Regional (MDR) e à Caixa, com fundamento no art. 9º, inciso I, da Resolução-TCU 315, de 2020, que a execução de obras da Adutora da Bacia Leiteira sem a atuação de empresa gerenciadora para subsidiar o acompanhamento e a fiscalização da execução contratual, constitui afronta ao art. 67 da Lei 8.666/1993; ao art. 6º, incisos IV e IX, e §§4º e 5º, da Portaria Interministerial 507/2011, à alínea "a) " do item 3.2 do Termo de Compromisso 0402201-32/2012/MI/Caixa; ao inciso I do Termo de Compromisso celebrado entre a Seinfra/AL e o estado de Alagoas; e à jurisprudência desta Corte, conforme Acórdão 1931/2009-TCU-Plenário (rel. Min. Raimundo Carreiro) , 2.325/2015-TCU-Plenário (rel. Min. Augusto Sherman) , 3.042/2010-TCU-Plenário (rel. Min. Weder de Oliveira) , 1.936/2006-TCU-Plenário (rel. Min. Augusto Nardes) e 1989/2013-TCU-Plenário (rel. Min. Aroldo Cedraz) .
122.	Considerando que o montante medido e pago pela Seinfra/AL, referente aos serviços de gerenciamento da Meta 01 - Bacia Leiteira, totalizou R$ 2.024.434,20, e considerando os valores previstos no Quadro de Composição do Investimento (QCI) (peça 35) , e que a Caixa atestou o percentual de execução da Meta 01 - Bacia Leiteira de 67,84%, teríamos o montante pago indevidamente de R$ 1.353.148,97, no entanto, considerando que não foram apresentados todos os elementos que comprovam a efetiva prestação dos serviços para as atividades previstas no Termo de Referência e no Contrato 14/2014, não devendo se limitar à apresentação de Relatórios Mensais de Acompanhamento, bem como os pagamentos indevidos já identificados, propõe-se:
122.1.	Determinar à Caixa, com fundamento no inciso I do artigo 43 da Lei 8.443/1992, c/c o art. 250, II, do Regimento Interno/TCU, e, no art. 4º, inciso I, da Resolução-TCU 315/2020, que, no prazo de 60 dias, adote as medidas administrativas necessárias para que a Seinfra/AL comprove a efetiva prestação dos serviços referentes ao Contrato 14/2014, bem como, se for o caso, para recomposição dos recursos à conta vinculada ao Termo de Compromisso, decorrente de pagamentos indevidos dos serviços de supervisão e gerenciamento da execução contratual, de acordo com o Quadro de Composição do Investimento (QCI) aprovado e Termo de Compromisso 0402201-32/2012/MI/Caixa, consoante o disposto no princípio da economicidade, no art. 66 da Lei 8.666/1993, e nos arts. 62 e 63 da Lei 4.320/1964, medida esta cujo cumprimento será verificado pelo TCU;
122.2	Dar ciência à Seinfra/AL, ao Ministério do Desenvolvimento Regional (MDR) e à Caixa, com fundamento no art. 9º, inciso I, da Resolução-TCU 315/2020, que os critérios de pagamentos para os serviços de supervisão e gerenciamento de obras de construção devem prever a entrega de produtos ou de resultados alcançados, os quais devem ser previamente definidos em bases compreensíveis, tangíveis, objetivamente observáveis e comprováveis, com níveis esperados de qualidade da prestação do serviço e respectivas adequações de pagamento, evitando-se a previsão de pagamentos por homem-mês ou relacionados à mera permanência de mão de obra ou disponibilização de equipamentos, consoante o disposto no art. 28 e Anexo V da IN-MPDG 5/2017, e na jurisprudência do TCU, a exemplo dos Acórdão 84/2020-TCU-Plenário, da relatoria do Ministro Bruno Dantas e 508/2018-TCU-Plenário, da relatoria do Ministro Benjamin Zymler.
123.	Considerando a ausência de capacidade de gestão na execução do empreendimento apresentada por parte da Seinfra/AL e que as etapas de implantação do empreendimento se encontram paralisadas e sem previsão de retomada, suscita-se que as ações necessárias com vistas à retomada das obras, dar funcionalidade e a consecução do benefício social esperado pelo Sistema Adutor da Bacia Leiteira - Linha Tronco e Municípios, objeto do Termo de Compromisso 0402201-32/2012/MI/Caixa, devam ser planejadas e coordenadas pelo MDR/Caixa de modo a permitir um acompanhamento mais próximo em relação a execução do empreendimento, ou mesmo, caso julgue pertinente, o MDR adotar a hipótese prevista no item 10.2 do Termo de Compromisso 0402201-32/2012/MI/Caixa, assunção ou transferência da responsabilidade da execução do empreendimento. Nesse sentido, faz-se necessário o estabelecimento de plano de ação e acompanhamento do TCU, ora posposto:
123.1	Determinar à Seinfra/AL, ao Ministério do Desenvolvimento Regional (MDR) e à Caixa, com fundamento no inciso I do artigo 43 da Lei 8.443/1992, c/c o art. 250, II, do Regimento Interno/TCU, e, nos termos do § 3º do art. 7º da Resolução-TCU 315, de 2020, que, no prazo de 60 dias, elaborem conjuntamente e apresentem a este Tribunal, um planejamento das ações com vistas à retomada das obras, dar funcionalidade e a consecução do benefício social esperado pelo Sistema Adutor da Bacia Leiteira - Linha Tronco e Municípios, objeto do Termo de Compromisso 0402201-32/2012/MI/Caixa, inclusive quanto ao cronograma, às fontes de recursos e às tratativas junto à Casal e Seinfra/AL, consoante o disposto nos arts. 37, caput, e 70 da Constituição Federal (princípio da eficiência e economicidade) , no inciso II do art. 12 da Lei 8.666/1993, e nas Cláusulas Terceira, item 3.1, e Décima, item 10.2 do Anexo ao Termo de Compromisso 0402201-32/2012/MI/Caixa, medida esta cujo cumprimento será verificado pelo TCU.
124.	Considerando que o Sr. Clebenilson da Costa Araújo agiu, no mínimo, com culpa grave na emissão de Laudo de Análise Técnica de Engenharia (LAE) , no âmbito do Termo de Compromisso 0402201-32/2012/MI/Caixa, em que se atesta a viabilidade da primeira etapa do Sistema Adutor da Bacia Leiteira de Alagoas, sem prever os bens e serviços relativos às instalações elétricas das estações elevatórias projetadas, os quais comprometeram a funcionalidade e a consecução do benefício social esperado do Sistema Adutor da Bacia Leiteira - Linha Tronco e Municípios, objeto do Termo de Compromisso 0402201-32/2012/MI/Caixa, cujas obras foram interrompidas em 15/9/2017, na qual foram aplicados R$ 43.922.229,99 (93,25%) , investimento este que pode estar sendo deteriorado e pode se tornar inservível para uma futura aplicação, propomos:
124.1.	realizar, com fundamento no art. 43, inciso II, da Lei 8.443/1992, c/c o art. 250, inciso IV, c/c o art. 237, parágrafo único, do RI/TCU, a audiência do Sr. Clebenilson da Costa Araújo, CPF XXX.925.334-XX, para que, no prazo de quinze dias, apresente razões de justificativa pela aprovação de dois Laudos de Análise Técnica de Engenharia (LAE) , o primeiro LAE datado de 23/12/2013, e o segundo LAE datado de 30/4/2014, os quais não contemplam as instalações elétricas das subestações das estações elevatórias da 1ª Etapa do Termo de Compromisso 0402201-32/2012/MI/Caixa, que comprometeram a viabilidade e a funcionalidade da etapa, contrariando norma interna da Caixa AE-099008 e o art. 12, inciso II, da Lei 8.666/1993.
125.	Considerando a desistência pela Seinfra/AL da inclusão da 4ª Etapa ao Sistema Adutor da Bacia Leiteira de Alagoas, propomos recomendar ao Ministério do Desenvolvimento Regional (MDR) , à Caixa e à Seinfra/AL, com fundamento no art. 11 da Resolução-TCU 315/2020, que, nas solicitações de adequação de projetos em etapas com saldo contratual, antes da proposição de novas etapas ao empreendimento, deve ser observada a necessidade de reprogramação e ajustes das etapas anteriores, visando garantir a sua funcionalidade e a consecução do benefício social esperado conveniado.
126.	Importante destacar que, nos termos do art. 8º da Resolução-TCU 315, de 2020, fazer constar, na ata da sessão em que estes autos forem apreciados, comunicação do relator ao colegiado no sentido de que, por racionalidade processual e com fundamento no art. 44 da Resolução-TCU 259/2014, seja autorizada a autuação de processo apartado com natureza de representação, a partir da extração de cópia das peças necessárias destes autos, com vistas a apurar a¿ conduta elencada no item "d) ",  caso seja autorizada desde logo,  com fundamento no art. 43, inc. II, da Lei ¿8.443/1992, e art. 250, inc. IV, do RI-TCU, a realização da audiência do Sr. Clebenilson da Costa Araújo.
PROPOSTA DE ENCAMINHAMENTO
127.	Ante todo o exposto, submetem-se os autos à consideração superior, propondo:
127.1	 rejeitar as razões de justificativas apresentadas pelo Sr. Maurício Quintella Malta Lessa; 
127.2	 aplicar ao Sr. Maurício Quintella Malta Lessa, CPF XXX.556.334-XX, individualmente, a multa prevista no art. 58, VI, da Lei 8.443/1992, fixando-lhe o prazo de 15 (quinze) dias, a contar da notificação, para que comprove, perante o Tribunal (art. 214, inciso III, alínea "a", do Regimento Interno/TCU) , o recolhimento da dívida ao Tesouro Nacional, atualizada monetariamente desde a data do acórdão que vier a ser proferido até a do efetivo recolhimento, se for paga após o vencimento, na forma da legislação em vigor;
127.3 dar ciência à Seinfra/AL, ao Ministério do Desenvolvimento Regional (MDR) e à Caixa Econômica Federal, com fundamento no art. 9º, II, da Resolução-TCU 315, de 2020, que a execução das obras do Sistema Adutor da Bacia Leiteira - Linha Tronco e Municípios, sem a atuação de empresa gerenciadora para subsidiar o acompanhamento e a fiscalização da execução contratual, afronta ao art. 67 da Lei 8.666/1993; ao art. 6º, incisos IV e IX, e §§4º e 5º, da Portaria Interministerial 507/2011, à alínea "a) " do item 3.2 do Termo de Compromisso 0402201-32/2012/MI/Caixa; e à jurisprudência desta Corte, conforme Acórdão 1931/2009-TCU-Plenário (rel. Min. Raimundo Carreiro) , 2.325/2015-TCU-Plenário (rel. Min. Augusto Sherman) , 3.042/2010-TCU-Plenário (rel. Min. Weder de Oliveira) , 1.936/2006-TCU-Plenário (rel. Min. Augusto Nardes) e 1989/2013-TCU-Plenário (rel. Min. Aroldo Cedraz) ;
127.4	 determinar à Seinfra/AL e à Caixa Econômica Federal, com fundamento no inciso I do artigo 43 da Lei 8.443/1992, c/c o art. 250, II, do Regimento Interno/TCU, e, no art. 4º, I, da Resolução-TCU 315, de 2020, que, no prazo de 60 dias, adote as medidas administrativas necessárias para comprovação da efetiva prestação dos serviços referentes ao Contrato 14/2014, e, bem como, se for o caso, para recomposição dos recursos à conta vinculada ao Termo de Compromisso, decorrente pagamentos indevidos dos serviços de supervisão e gerenciamento da execução contratual, de acordo com o Quadro de Composição do Investimento (QCI) aprovado e  Termo de Compromisso 0402201-32/2012/MI/Caixa, consoante o disposto no princípio da economicidade, ao art. 66 da Lei 8.666/1993, e, aos arts. 62 e 63 da Lei 4.320/1964, medida esta cujo cumprimento será verificado pelo TCU;
127.5	 dar ciência à Seinfra/AL, ao Ministério do Desenvolvimento Regional (MDR) e à Caixa Econômica Federal, com fundamento no art. 9º, I, da Resolução-TCU 315, de 2020, que os critérios de pagamentos para os serviços de supervisão e gerenciamento de obras de construção devem prever a entrega de produtos ou de resultados alcançados, os quais devem ser previamente definidos em bases compreensíveis, tangíveis, objetivamente observáveis e comprováveis, com níveis esperados de qualidade da prestação do serviço e respectivas adequações de pagamento, evitando-se a previsão de pagamentos por homem-mês ou relacionados à mera permanência de mão de obra ou disponibilização de equipamentos, consoante o disposto no art. 28 e Anexo V da IN-MPDG 5/2017, e na jurisprudência do TCU, a exemplo dos Acórdão 84/2020-TCU-Plenário, da relatoria do Ministro Bruno Dantas e 508/2018-TCU-Plenário, da relatoria do Ministro Benjamin Zymler;
127.6	 determinar à Seinfra/AL, ao Ministério do Desenvolvimento Regional (MDR) e à Caixa, com fundamento no inciso I do artigo 43 da Lei 8.443/1992, c/c o art. 250, II, do Regimento Interno/TCU, e, nos termos do § 3º do art. 7º da Resolução-TCU 315, de 2020, que, no prazo de 60 dias, elaborem conjuntamente e apresentem a este Tribunal, um planejamento das ações com vistas a retomada das obras, de forma a dar funcionalidade as etapas já executadas e a consecução do benefício social esperado pelo Sistema Adutor da Bacia Leiteira - Linha Tronco e Municípios, objeto do Termo de Compromisso 0402201-32/2012/MI/Caixa, inclusive quanto ao cronograma, às fontes de recursos e às tratativas junto à Companhia de Saneamento de Alagoas (Casal) , consoante o disposto nos arts. 37, caput, e 70 da Constituição Federal (princípio da eficiência e economicidade) , ao inciso II do art. 12 da Lei 8.666/1993, ao art. 2º-A, inciso I, da Lei 11.578/2007, e às Cláusulas Terceira, item 3.1, e Décima, item 10.2 do Anexo ao Termo de Compromisso 0402201-32/2012/MI/Caixa, medida esta cujo cumprimento será verificado pelo TCU;
127.7	 realize, com fundamento no art. 43, inciso II, da Lei 8.443/1992, c/c o art. 250, inciso IV, c/c o art. 237, parágrafo único, do RI/TCU, a audiência do Sr. Clebenilson da Costa Araújo, CPF XXX.925.334-XX, para que, no prazo de quinze dias, apresente razões de justificativa pela aprovação de dois Laudos de Análise Técnica de Engenharia (LAE) , o primeiro LAE datado de 23/12/2013, e o segundo LAE datado de 30/4/2014, os quais não contemplam as instalações elétricas das subestações das estações elevatórias da 1ª Etapa do Termo de Compromisso 0402201-32/2012/MI/Caixa, que comprometeram a viabilidade e a funcionalidade da etapa, contrariando norma interna da Caixa AE-099008, ao art. 12 da Lei 8.666/1993 e art. 2º-A, inciso I, da Lei 11.578/2007;
127.8 	recomendar ao Ministério do Desenvolvimento Regional (MDR) , à Caixa e à Seinfra/AL, com fundamento no art. 11 da Resolução-TCU 315, de 2020, que, nas solicitações de adequação de projetos em etapas com saldo contratual, antes da proposição de novas etapas ao empreendimento, deve ser observada a necessidade de reprogramação e ajustes das etapas anteriores, visando garantir a sua funcionalidade e a consecução do benefício social esperado pelo Termo de Compromisso 0402201-32/2012/MI/Caixa, em obediência aos arts. 37, caput, e 70 da Constituição Federal, ao inciso II do art. 12 da Lei 8.666/1993 e ao art. 2º-A, I, da Lei 11578/2007;
127.9	 encaminhar cópia do acórdão que vier a ser proferido à Seinfra/AL, ao Ministério do Desenvolvimento Regional (MDR) e à Caixa Econômica Federal, informando-lhes que seu conteúdo pode ser consultado no endereço www.tcu.gov.br/acordaos e que o inteiro teor dos acórdãos, incluindo os relatórios e os votos, pode ser obtido no dia seguinte ao de sua oficialização; 
127.10 nos termos do art. 8º da Resolução-TCU 315, de 2020, fazer constar, na ata da sessão em que estes autos forem apreciados, comunicação do relator ao colegiado no sentido de autorizar a autuação de processo apartado com natureza de representação, com fundamento no art. 44 da Resolução-TCU 259/2014, a partir da extração de cópia das peças necessárias destes autos, com vistas a apurar a¿ conduta elencada no item 127.7,  caso seja autorizada a referida audiência  com fundamento no art. 43, inc. II, da Lei ¿8.443/1992, e art. 250, inc. IV, do RI-TCU; e
127.11 arquivar os autos, nos termos do art. 169, inciso III, do Regimento Interno do TCU.

Andre Luiz Viviani de Abreu (116896/OAB-RJ), Andre Yokomizo Aceiro (175337/OAB-DF); Marcelo Ferreira Capua (297.318/OAB-SP), Marisa Aparecida Migli (130.744/OAB-SP).

Não atuou.

AUDITORIA NAS OBRAS SISTEMA ADUTOR DA BACIA LEITEIRA. LINHA TRONCO E MUNICÍPIOS. 3 ETAPAS. 1ª E 2ª PARALISADAS E A 3ª NÃO FOI INICIADA. IRREGULARIDADES NO CONTRATO DA EMPRESA DE GERENCIAMENTO. OBRAS PARALISADAS SEM PREVISÃO DE RETOMADA. CIÊNCIAS, DETERMINAÇÕES E RECOMENDAÇÕES. OBSTRUÇÃO DA FISCALIZAÇÃO. AUDIÊNCIA. REJEIÇÃO DAS RAZÕES DE JUSTIFICATIVA. MULTA. IRREGULARIDADES RELATIVAS À APROVAÇÃO DE DOIS LAUDOS DE ANÁLISE TÉCNICA DE ENGENHARIA. AUTUAÇÃO DE PROCESSO APARTADO.

RELATÓRIO DE AUDITORIA (RA)

Secretaria de Infraestrutura Hídrica, de Comunicações e de Mineração (SeinfraCOM).

Trata-se de auditoria realizada na Secretaria de Estado de Infraestrutura de Alagoas (Seinfra/AL) , com o objetivo de fiscalizar as obras do Sistema Adutor da Bacia Leiteira - Linha Tronco e Municípios, objeto do Termo de Compromisso 0402201-32/2012/MI/Caixa, firmado com o então Ministério da Integração Nacional (MI) , atual Ministério do Desenvolvimento Regional (MDR) , com repasse de recursos, por intermédio da Caixa Econômica Federal.
A recuperação e ampliação do Sistema Integrado de Abastecimento de Água da Bacia Leiteira no Estado de Alagoas integra o Programa de Aceleração do Crescimento (PAC) . O Termo de Compromisso 0402201-32/2012/MI/Caixa foi firmado em 31/12/2012 e previu o aporte de R$ 114.431.388,00 de recursos federais para o empreendimento, sem contrapartida estadual. A data final de vigência do ajuste inicialmente estabelecida foi 10/3/2017, tendo sido prorrogada sucessivamente até 4/3/2020, conforme extrato do último Termo Aditivo.
A execução do sistema foi planejada, inicialmente, para ocorrer em três etapas distintas, das quais duas estão com a execução paralisada e a terceira ainda não foi iniciada. 
A primeira etapa consiste na execução de adutoras e de três estações elevatórias; a segunda etapa prevê a construção da Estação de Tratamento de Água (ETA) em Olho d´Água das Flores/AL e de reservatórios, em várias localidades; e a terceira etapa envolve os serviços de instrumentação e automação, elétrico e hidráulico, do Sistema de Bombeamento de Pão de Açúcar e, de instrumentação e de automação da ETA de Olho d´Água das Flores.
Para a execução das obras e serviços da primeira etapa, foi firmado o Contrato 031/2000-CPL/AL, em 18/10/2000 (preexistente ao Termo de Compromisso) , com a Empresa SVC Construções Ltda., paralisado em 15/9/2017 e não mais retomado. Com relação à segunda etapa, à exceção do item 2.3.1 - Reservatório Emergencial em Olho d´Água das Flores, contratado emergencialmente, em 26/6/2015, com fundamento no art. 24, IV, da Lei 8.666/1993, junto à empresa Engemat - Engenharia de Materiais Ltda. (Contrato 4/2015-CPL/AL) , todas as demais obras e serviços da etapa foram contratadas, pela Seinfra/AL, com a empresa Telesil Engenharia Ltda., por meio do Contrato 33/2017-CPL/AL, firmado em 5/4/2017. A terceira etapa do empreendimento, por sua vez, é objeto do Contrato 10/2018-CPL/AL, firmado em 30/4/2018 entre a Seinfra/AL e a empresa Cápua Projetos e Construções Ltda.
Os serviços de gerenciamento, supervisão e fiscalização das obras das três etapas foram contratados pela Seinfra/AL junto à empresa BBL NE Ltda., por meio do Contrato 14/2014-CPL/AL, celebrado em 10/3/2014.
A equipe de auditoria verificou os seguintes indícios de irregularidade:
execução de obras sem a atuação da empresa contratada para gerenciamento, supervisão e fiscalização, comprometendo o acompanhamento e a fiscalização da execução contratual;
pagamentos indevidos dos serviços de gerenciamento e fiscalização da execução contratual; e
empreendimento com etapa paralisada e sem previsão de retomada, com falhas no orçamento, e risco de não funcionalidade do conjunto pela interdependência de suas etapas. 
Ocorreu ainda, durante a fiscalização, a sonegação de documentos e informações à equipe de fiscalização do TCU, situação que dificultou o livre exercício das competências do Tribunal. 
Quanto ao achado da alínea "a", os serviços de gerenciamento, supervisão e fiscalização das obras foram contratados por meio do Contrato 14/2014-CPL/AL, firmado com a empresa BBL NE Ltda. ("BBL") , e foram executados até dezembro/2017, tendo sido emitida ordem de paralisação da avença, pela Seinfra/AL, em 1/3/2018, sem retomada dos serviços até o momento, o que coloca em risco a integralidade, a funcionalidade, e a qualidade do empreendimento, bem como, o ateste, a medição, a fiscalização e a aceitação dos serviços realizados e dos materiais e equipamentos utilizados na obra.
A equipe de auditoria verificou ainda, no aludido contrato, divergência entre sua execução financeira e o andamento da obra fiscalizada, uma vez que o montante medido e pago pela Seinfra/AL alcançou R$ 2.024.434,20 (89,80%) dos R$ 2.254.298,91 previstos para serviços de gerenciamento da Meta 01 - Bacia Leiteira, enquanto a execução física e financeira das obras atingiu o percentual de 56,90%.
Ademais, a Caixa, por meio da Gerência Executiva e Negocial de Governo de Alagoas (Gigov/ME) , atestou a execução contratual dos serviços de gerenciamento, supervisão e fiscalização das obras no montante de apenas R$ 216.933,87 (9,62% do contrato) , com base nos relatórios de acompanhamento apresentados pela BBL.
O Relatório de Fiscalização apontou, portanto, indícios de pagamentos indevidos à BBL no valor de R$ 1.807.500,33, uma vez que não restou comprovada a efetiva prestação de serviços no período contratual, contrariando o princípio da economicidade, o art. 66 da Lei 8.666/1993 e os art. 62 e 63 da Lei 4.320/1964.
Quanto à divisão da obra em partes e a interdependência entre elas, como o objetivo do empreendimento é dotar a região de água tratada, a funcionalidade do sistema depende da plena execução e funcionamento de cada uma das três partes.
Embora a Gigov/ME defenda a autonomia parcial dessas etapas, afirmando que há previsão de interligações da rede de adutoras da primeira etapa ao sistema já existente da Casal, e que os novos reservatórios da segunda etapa poderiam ser interligados a reservatórios existentes, fazendo com que tenham utilidade antes da construção das adutoras previstas na primeira etapa, compulsando as planilhas orçamentárias, a equipe de auditoria concluiu que não há previsão dessas interligações.  
Portanto, há risco de não funcionamento do sistema devido ao fato de a primeira etapa estar paralisada e sem previsão de retomada; de os serviços de gerenciamento encontrarem-se paralisados desde janeiro de 2018; de os serviços da segunda etapa contarem com apenas cerca de 30% de execução; e de a terceira etapa não apresentar execução física. 
Não obstante isso, a Seinfra/AL cogitou utilizar o saldo do Termo de Compromisso 0402201-32/2012/MI/Caixa, ainda não comprometido em contratos, no valor de R$ 17.595.916,24, em uma quarta etapa do empreendimento, que envolve a construção de adutora, ligando as localidades de Major Isidoro e Cacimbinhas. 
Quanto à ausência de reposta às requisições da equipe de fiscalização, determinei, em despacho à peça 87, a audiência Maurício Quintella Malta Lessa, Secretário de Infraestrutura de Alagoas, para que apresentasse razões de justificativa para sua conduta.
Além disso, na mesma decisão, autorizei oitivas, no termos propostos pela unidade técnica, a fim de elucidar as ocorrências identificadas no Relatório de Auditoria 159/2019 (peça 81) .
Por fim, 
não foi identificado sobrepreço ou superfaturamento decorrentes de preços superiores aos praticados no mercado, no Contrato 33/2017-CPL/AL, firmado com a Telesil Engenharia Ltda. (único contrato avaliado quanto a este quesito, em razão de sua maior materialidade) . 
II
Em resposta à oitiva relativa ao uso de valores remanescentes do Termo de Compromisso em uma quarta etapa do empreendimento, a Seinfra/AL informou que desistiu de utilizar em saldo em nova etapa, de modo que os valores devem ser utilizados para a conclusão das obras paralisadas. Essa informação foi confirmada pela Caixa e pelo MDR. Ainda assim, a unidade técnica entende necessária a emissão de recomendação visando a coibir o uso de saldo remanescente em novas etapas, antes da conclusão das etapas anteriores. Adianto, quanto a este ponto, que considero desnecessária a adoção de qualquer medida corretiva, uma vez que a intenção de uso de tais recursos em nova etapa já foi afastada pelos próprios órgãos responsáveis.  
Quanto à oitiva relacionada à execução de obras sem a atuação da empresa contratada para gerenciamento, supervisão e fiscalização da execução contratual, tem-se que as empresas e órgãos ouvidos confirmaram que a empresa BBL realizava o serviço para o qual fora contratada, mas que tal serviço foi interrompido em razão da paralização do Contrato 14/2014-CPL/AL, firmado com a empresa.
A Seinfra/AL alega que o contrato foi finalizado após a paralização das obras da 1ª Etapa. Afirma ainda que a atividade de fiscalização das obras da 2ª Etapa não deixou de ser exercida, uma vez que aquele órgão teria realizado diretamente a fiscalização por meio de servidor dedicado a essa atividade. A informação acerca da realização de fiscalização direta por parte da Seinfra/AL foi confirmada pela oitiva das empresas contratadas para a execução do empreendimento. Porém, as informações dão conta de que apenas um servidor do órgão era o responsável por toda a fiscalização do empreendimento. 
A Unidade Técnica demonstrou que a contratação de empresa especializada para a fiscalização e o gerenciamento das obras é condição necessária ao bom desempenho dessas atividades. Essa conclusão alinha-se à jurisprudência desta Corte, tal como se observa nos Acórdão 1931/2009-TCU-Plenário, da relatoria do E. Ministro Raimundo Carreiro; 3.042/2010-TCU-Plenário, da relatoria do E. Ministro-Substituto Weder de Oliveira e 2.325/2015-TCU-Plenário, da relatoria do E. Ministro- Substituto Augusto Sherman, cujo trecho a seguir transcrito é esclarecedor:
9.7.1. o início de obra de grande vulto, assim entendidas aquelas de valor igual ou superior a vinte milhões de reais (inciso II do art. 10 da Lei 11.653/2008 - PPA 2008/2011) , sem a contratação de empresa de consultoria para supervisão e acompanhamento da execução da obra contraria o entendimento predominante nesta Corte, conforme Acórdãos 1.931/2009 e 3.042/2010, do Plenário, e pode ensejar a responsabilização solidária dos gestores por falhas que decorram de fragilidades na fiscalização;
Assim, a paralização do contrato de para supervisão e acompanhamento da execução da obra expôs o empreendimento a falhas de fiscalização, contrariando a jurisprudência do TCU. Contudo, em razão da paralização da execução de todas as etapas do empreendimento, não foi sugerida a responsabilização de agentes da Seinfra/AL, sendo proposto dar ciência àquele órgão acerca da ilegalidade constatada. Concordo com esse encaminhamento, uma vez que a desaceleração das obras e a posterior paralisação total do empreendimento são explicações razoáveis para a paralisação do contrato de gerenciamento após o fim de sua vigência, sem a edição de termo aditivo.  
Ainda acerca do contrato com a BBL, merece atenção o fato de que, embora as obras tenham sido paralisadas, sem a conclusão de nenhuma das três etapas, houve o pagamento à BBL, referente ao contrato de gerenciamento e fiscalização então vigente, em percentual muito acima daquele relativo à conclusão das obras. Os valores relativos ao gerenciamento das duas primeiras etapas foram pagos integralmente, mesmo sem a conclusão dessas etapas. 
Esse ponto foi objeto de oitiva em razão de indícios de pagamentos indevidos de recursos dos serviços de gerenciamento e fiscalização na execução financeira do Contrato 14/2014-CPL/AL, firmado com a BBL NE Ltda. ("BBL") .
O contrato da BBL tinha um prazo de dezoito meses, o qual teve início em 8/4/2014, por meio de atividades de gerenciamento, supervisão e fiscalização das obras da 1ª Etapa que foram executadas pela Construtora SVC. 	Posteriormente, motivado pela prorrogação do Contrato da SCV Construções, o prazo contratual foi prorrogado em mais 540 dias consecutivos, com término em 27/3/2018, sem a modificação dos valores do contrato. Após o encerramento desse prazo, não houve novo termo aditivo, nem a contratação de nova empresa como explicado anteriormente. 
A Seinfra/AL realizou pagamentos à BBL baseados na entrega de relatórios mensais de medição. A Caixa utilizou o mesmo critério, porém atestou valor significativamente inferior, conforme tabela elaborada pela Unidade Técnica, a seguir transcrita (peça 213, p. 18) :
	Etapas e valores (R$) 
	Pago pela Seinfra/AL
	Atestado pela Caixa
	Situação atual

	1ª 
	Adutoras e três estações elevatórias
	Paralisada em 15/9/2017 e sem funcionalidade

		47.101.976,44
	43.922.229,99 (93,25%) 
	31.952.642,18 (67,84%) 
	
		Obras - Contrato 31/2000 (SVC) 
	46.112,484,32
	42.932.717,87 (93,10 %) 
	31.735.708,31 (68,82%) 
	
		Gerenciamento - Contrato 14/2014 (BBL) 
	989.512,12
	989.512,12 (100%) 
	216.933,87
 (21,92%) 
	
	2ª 
	Estação de Tratamento de Água (ETA) e reservatórios
	Paralisada em 17/4/2019 e sem funcionalidade

		28.641.783,07
	9.948.945,16 (34,74%) 
	1.087.269,06 (3,80%) 
	
		Obras - Reservatório emergencial - Contrato 04/2015 (Engemat) 
	1.594.567,70
	1.594.567,70 (100%) 
	1.087.269,06 (68,20%) 
	
		Obras - ETA e 14 reservatórios - Contrato 33/2017 (Telesil) 
	26.483.640,64
	7.790.802,73 (29,42%) 
	-
	
		Gerenciamento - Contrato 14/2014 (BBL) 
	563.574,73
	563.574,73 (100%) 
	-
	
	3ª 
	Instrumentação e automação, elétrico e hidráulico
	Paralisada aguardando aprovação projeto executivo pela Casal e Caixa

		22.025.306,30
	471.347,35 (2,14%) 
	-
	
		Obras - Contrato 10/2018 (Cápua) 
	21.324.094,24
	-
	-
	
		Gerenciamento -Contrato 14/2014 (BBL) 
	701.212,06
	471.347,35 (67,22%) 
	-
	
	Empreendimento 
	Empreendimento
	O contrato de gerenciamento está paralisado desde 1/3/2018

		97.769.065,81
	54.342.522,50 (55,60%) 
	33.039.911,24 (33,80%) 
	
		Obras 
	95.514.786,90
	54.342.522,50 (56,90%) 
	31.952.642,18 (33,45%) 
	
		Gerenciamento 
	2.254.298,91
	2.024.434,20 (89,80%) 
	216.933,87
 (9,62%) 
	
	Saldo para Adequação junto à Caixa1
	16.662.322,19
			
	Valor total
	114.431.388,00
	54.342.522,50 (47,50%) 
	33.039.911,24 (28,90%) 
	
A tabela demonstra que os valores aprovados para as despesas com gerenciamento são de R$ 989.512,12, para 1ª Etapa, de R$ 563.574,73, para 2ª Etapa, e, de R$ 471.347,35, para 3ª Etapa. Porém, a 3ª etapa sequer chegou a ser iniciada.
Não é admissível o pagamento pelo gerenciamento de obras que sequer foram iniciadas. A Caixa atestou o percentual de execução das obras do empreendimento em R$ 31.952.642,18 (33,45%) . O contrato de gerenciamento previu o pagamento proporcional a 2% do valor das obras. Desse modo, que o valor máximo que poderia ter sido pago à BBL é de R$ 1.086.850,45 (2% do valor atestado pela Seinfra/AL) , montante bastante inferior àquele efetivamente pago: R$ 2.254.298,91.
O contrato e o termo de referência da contratação que resultou nele explicitam quais elementos deveriam ter sido considerados para o ateste dos serviços, como bem exposto pela Unidade Técnica (peça 2013, p. 16-17) :
59.	No Termo de Referência determina-se alguns produtos a serem entregues na execução do Contrato 14/2014:
2.5.1.6. DOCUMENTAÇÃO DE INFORMAÇÃO E CONTROLE
Visa a seguinte rotina de atividades a ser exercida pela GERENCIADORA:
Estabelecer normas e procedimentos para tramites e arquivo da documentação enviada e recebida;
Elaboração de Relatórios Mensais e Relatórios Específicos das obras;
Elaboração de Pareceres Técnicos sempre que solicitados pela SEINFRA;
Elaboração das memórias de cálculo dos serviços executados pela (s) CONSTRUTORA (S) .
 (...) 
3. APRESENTAÇÃO DOS RELATÓRIOS
Os Relatórios a seguir serão encadernados em espiral, não se aceitando lombada com garra plástica.
3.1. RELATÓRIOS ESPECÍFICOS
Deverão ser apresentados relatórios específicos contendo resultados das análises dos projetos avaliados e de fases ou etapas relativas à execução das obras. Serão apresentados em 3 (três) vias.
3.2. RELATÓRIOS MENSAIS
Juntamente com as medições mensais e respectivas memórias de cálculo, deverão ser apresentados relatórios de andamento dos trabalhos executados pela GERENCIADORA e CONSTRUTORA (S) no período. Estes Relatórios serão apresentados em 3 (três) vias.
 (...) 
Relatório Mensal de Andamento: Documento de emissão mensal, no qual a Gerenciadora comunica à SEINFRA os trabalhos executados no período e a forma como vem sendo cumprido o Programa de Trabalho. Conterá um resumo padronizado da situação físico do contrato em andamento, de alterações no Cronograma Físico-Financeiro, se houver, e dos serviços como um todo, bem como outras informações básicas. A Gerenciadora também comunicará do andamento físico das obras em execução pela Construtora, à luz do cronograma Físico-Financeiro. Assim como as informações quanto aos serviços executados pela Construtora e sujeitos a medição, cuja elaboração será de responsabilidade da Gerenciadora;
Relatório Específico: Documento a ser produzido pela Gerenciadora, por solicitação da SEINFRA, sobre qualquer assunto relativo à justificativa técnica e/ou andamento dos serviços, além dos que forem estabelecidos com caráter sistemático para efeito de fiscalização e de trabalhos solicitados pela SEINFRA através de Ordens de Serviços específicas;
60.	A Caixa afirma que foi aferido o montante de R$ 216.933,87, o que equivale a 22% dos recursos previstos para a 1ª Etapa, o qual corresponderia a apresentação de quatro Relatórios Mensais de Acompanhamento dos dezoito previstos no Termo de Referência (peça 124, p. 1-2) . Acrescenta que os relatórios também foram aceitos pela fiscalização da Seinfra/AL. Conforme observado, a Caixa utilizou a apresentação do Relatório Mensal de Acompanhamento como parâmetro de aferição em seus acompanhamentos do Termo de Referência. 
61.	A Seinfra/AL também utilizou a apresentação do Relatório Mensal de Acompanhamento como parâmetro de pagamento das medições do Contrato 14/2014 (peças 143-159) .
62.	Não foram apresentados relatórios específicos contendo resultados das análises dos projetos avaliados e de fases ou etapas relativas à execução das obras, bem como Pareceres Técnicos e memórias de cálculo dos serviços executados pelas contratadas.
Com razão a Unidade Técnica ao não considerar suficientes os relatórios de medição mensal para fins de ateste do serviço. A jurisprudência do TCU, a exemplo do Acórdão 508/2018-TCU-Plenário, de relatoria do E. Ministro Benjamin Zymler, é firme no sentido de condicionar que os pagamentos de contratos de gerenciamento de obras sejam atrelados a produtos entregues ou resultados específicos, os quais devem ser tangíveis e mensuráveis, não se admitindo o pagamento baseado na simples passagem do tempo, tal qual ocorre quando o pagamento é mensal, independentemente da execução efetivamente realizada.  
Dessa forma, é evidente que os pagamentos devem ser atrelados à apresentação dos elementos que comprovem a efetiva prestação dos serviços para cada uma das atividades desenvolvidas no período, previstas no Termo de Referência e no Contrato 14/2014, não devendo se limitar à apresentação de Relatórios Mensais de Acompanhamento.
Os elementos dos autos seriam suficientes para a instauração da devida tomada de contas especial. Contudo, até mesmo os valores atestados pela Caixa foram questionados, com razão, pela Unidade Técnica, uma vez que Caixa utilizou como critério a mera entrega de relatórios mensais de medição. Como já citado, a jurisprudência do TCU é firme no sentido de que contratos dessa espécie devem ser remunerados na proporção da execução das obras, conforme critérios objetivamente previstos para remunerar os serviços especificamente prestados, razão pela qual a Caixa deve demonstrar que possui elementos capazes de comprovar os serviços por ela atestados. 
Assim, acolho à proposta da unidade técnica no sentido de primeiramente exigir manifestação conclusiva da Caixa a respeito do contrato com a BBL. 
Desse modo, convém determinar à Caixa que se manifeste conclusivamente acerca da efetiva prestação dos serviços previstos no Contrato 14/2014. Em caso de comprovado dano, a Caixa deve, antes da instauração da tomada de contas especial, adotar as medidas administrativas para a caracterização e elisão do dano e, esgotadas as medidas administrativas sem a devida recomposição ao Erário, deve providenciar a imediata instauração de tomada de contas especial, nos termos do art. 4º da IN-TCU 71/2012.
Em relação às obras paralisadas e sem previsão de retomada, com falhas no orçamento, e risco de não funcionalidade do conjunto pela interdependência de suas etapas, anuo às conclusões da unidade técnica. 
A situação fática demonstrada na Auditoria caracteriza a ausência de capacidade de gestão na execução do empreendimento por parte da Seinfra/AL, uma vez que as etapas de implantação do empreendimento se encontram paralisadas e sem previsão de retomada desde 2019. 
Assim, a fim de preservar o patrimônio público ali imobilizado, as ações necessárias com vistas à retomada das obras devem ser planejadas e coordenadas pelo MDR para permitir o acompanhamento mais próximo em relação a execução do empreendimento, ou mesmo, caso julgue pertinente, adotar a hipótese prevista no item 10.2 do Termo de Compromisso 0402201-32/2012/MI/Caixa, com a assunção ou transferência da responsabilidade da execução do empreendimento.
Será então determinado ao MDR que, no prazo de 90 dias, envie ao TCU o planejamento, a ser realizado com apoio da Caixa e da Sefaz/AL, das ações com vistas a retomada das obras, para dar funcionalidade às etapas já executadas; ou, no mesmo prazo, caso julgue pertinente, adote medidas para iniciar a assunção ou transferência da responsabilidade da execução do empreendimento, hipótese prevista no item 10.2 do Termo de Compromisso 0402201-32/2012/MI/Caixa (peça 26, p. 5) , e as informe ao TCU.
Outro assunto relacionado com a paralisação das obras diz respeito à proposta de audiência, feita pela Unidade Técnica, para que Clebenilson da Costa Araújo apresentasse razões de justificativa pela aprovação de dois Laudos de Análise Técnica de Engenharia (LAE) os quais não contemplam as instalações elétricas das subestações das estações elevatórias da 1ª Etapa do empreendimento, uma vez que a ausência de tais instalações foi o motivo da paralisação dessa etapa. 
Quanto a esse ponto, destaco que o relatório de fiscalização já havia mencionado o seguinte (peça 81, p. 29) : 
152. Registre-se que, com relação à primeira etapa do empreendimento, constam dois Laudos de Análise Técnica de Engenharia (LAE) emitidos pela Caixa Econômica Federal. O primeiro LAE, Evidência 45, é datado de 23/12/2013, aprovando o projeto no valor total de R$ 50.465.113,33, enquanto o segundo LAE, Evidência 46, foi emitido em 30/4/2014, ajustando-se o valor da etapa para R$ 47.185.198,84, em virtude da desoneração da folha.
153. Em ambos os LAEs, a Gigov/ME da Caixa afirma que os projetos apresentados permitem a execução/mensuração do empreendimento (item 5.2) , que não há indefinição relativa aos serviços elencados nos memoriais descritivos apresentados (item 6.1) e que as especificações técnicas permitem a execução/mensuração do empreendimento (item 6.3) .
154. No entanto, uma leitura da planilha orçamentária da primeira etapa (Evidência 47) é suficiente para perceber que a Gigov/ME aprovou a etapa do empreendimento sem os indispensáveis componentes das instalações elétricas das estações elevatórias.
Fica evidente, por tanto, que a Unidade Técnica já possuía as informações necessárias para sugerir a audiência dos responsáveis pelos LAEs mencionados. No entanto, apenas nesta etapa processual foi sugerida a audiência de Clebenilson da Costa Araújo, o que não é possível, uma vez que não se pode adotar medidas preliminares no momento do julgamento de mérito do feito.
Visando a contornar a situação, a Unidade Técnica propôs seja autuado processo apartado de representação para analisar as razões de justificativa do responsável acima mencionado.
Entendo que a autuação de novo processo para analisar questões atinentes a este feito não seria o mais adequado em termos de racionalidade processual. Contudo, a fim de evitar que o julgamento de mérito desta auditoria seja novamente adiado, determino a autuação de processo apartado para a análise das razões de justificativa, sem prejuízo de alertar à SeinfraCom de que as audiências relativas a irregularidades relacionadas aos achados de auditoria devem ser sugeridas em momento anterior à instrução de mérito do respectivo processo.
Por fim, em relação à audiência de Maurício Quintella Malta Lessa, Secretário de Infraestrutura de Alagoas, por não apresentar as informações requeridas nos Ofícios de Requisição da equipe de Auditoria, as suas razões de justificativa não devem ser acolhidas. 
Em nenhum momento, o gestor demonstrou razões legítimas para o não cumprimento das solicitações da equipe de auditoria do TCU. As suas justificativas limitaram-se a argumentos genéricos acerca do excesso de demandas. Porém, nada demonstrou capaz de justificar que solicitações com prazo de cumprimento de 3 dias fossem cumpridas, e apenas parcialmente, após mais de 30 dias. Assim, aplico-lhe a multa prevista no art. 58, VI, da Lei 8.443/1992.
Ante o exposto, voto por que seja adotada a minuta de acórdão que ora submeto à apreciação deste Colegiado.
TCU, Sala das Sessões, em 1º de dezembro de 2021.
WALTON ALENCAR RODRIGUES 
Relator